ACORDAO-COMPLETO-2344742

ACÓRDÃO 2763/2019 ATA 11/2019 - SEGUNDA CÂMARA

VISTOS, relatados e discutidos estes autos de tomada de contas especial, em cujo momento processual se apreciam recursos de reconsideração interpostos por Ana Tereza da Silva Pereira Camargo, José Luiz Nanci e Luiz Antônio Martins contra o Acórdão 4474/2017-TCU-Segunda Câmara;
ACORDAM os ministros do Tribunal de Contas da União, reunidos em sessão da 2ª Câmara, ante as razões expostas pela relatora, e com fundamento nos arts. 32 e 33 da Lei 8.443/1992, 169, inciso VI, e 212 do Regimento Interno, em:
9.1. conhecer dos recursos e, no mérito, dar-lhes provimento;
9.2. arquivar as contas de Ana Tereza da Silva Pereira Camargo, José Luiz Nanci e Luiz Antônio Martins, sem julgamento de mérito, ante prejuízo à ampla defesa;
9.3. remeter cópia deste acórdão ao procurador-chefe da Procuradoria da República no Rio de Janeiro, em complementação às informações prestadas por meio do Ofício 1770/2017-TCU/SECEX-RJ, de 13/6/2017;
9.4. dar ciência desta decisão aos recorrentes e aos demais interessados.

Recursos de reconsideração interpostos contra acórdão que rejeitou razões de defesa de responsáveis, julgou suas contas irregulares e os condenou  a pagamento de débito.

Segunda Câmara

Fundo Nacional de Saúde - MS.

3. Recorrentes: José Luiz Nanci (CPF XXX.591.907-XX), Luiz Antônio Martins (CPF XXX.591.737-XX) e Ana Tereza da Silva Pereira Camargo (CPF XXX.465.217-XX).
3.1. Responsáveis: Ana Tereza da Silva Pereira Camargo (CPF XXX.465.217-XX), Henry Charles Armond Calvert (CPF XXX.175.607-XX), José Luiz Nanci (CPF XXX.591.907-XX), Luiz Antônio Martins (CPF XXX.591.737-XX) e município de São Gonçalo (CNPJ 28.636.579/0009-50).

13.1. Ministros presentes: Augusto Nardes (na Presidência), Aroldo Cedraz, Raimundo Carreiro e Ana Arraes (Relatora).
13.2. Ministros-Substitutos presentes: Marcos Bemquerer Costa e André Luís de Carvalho.

ANA ARRAES

ministro Aroldo Cedraz.

Adoto como parte inicial do relatório instrução da Secretaria de Recursos - Serur, que contou com a anuência de seus dirigentes (peças 164 a 165) :
"INTRODUÇÃO
1.	Trata-se de recursos de reconsideração de Ana Tereza da Silva Pereira Camargo (peça 113) , José Luiz Nanci (peça 93) e Luiz Antonio Martins (peça 95) contra o Acórdão 4474/2017-TCU-Segunda Câmara (peça 72) , da relatoria do ministro Aroldo Cedraz. 
1.1.	A deliberação recorrida apresenta o seguinte teor: 
ACORDAM os Ministros do Tribunal de Contas da União, reunidos em Sessão da Segunda Câmara, diante das razões expostas pelo Relator, com fundamento nos arts. 1º, inciso I; 16, incisos I e III, alíneas 'b' e 'c'; 17; 19; 23, incisos I e III; 28, inciso II; e 57 da Lei 8.443/1992, c/c os arts. 1º, inciso I; 207; 209, incisos II e III; 210; 214, incisos I e III; e 267 do Regimento Interno do Tribunal, em:
9.1. excluir da relação processual Henry Charles Armond Calvert;
9.2. julgar regulares as contas do Município de São Gonçalo - RJ, dando-lhe quitação plena;
9.3. rejeitar as alegações de defesa de Ana Tereza da Silva Pereira Camargo, José Luiz Nanci e Luiz Antônio Martins;
9.4. julgar irregulares as contas de Ana Tereza da Silva Pereira Camargo, e condená-la ao pagamento das quantias a seguir especificadas, com a fixação do prazo de 15 (quinze) dias, a contar da notificação, para comprovar, perante o Tribunal (art. 214, inciso III, alínea 'a', do Regimento Interno do TCU) , o recolhimento da dívida aos cofres do Fundo Nacional de Saúde, atualizada monetariamente e acrescida dos juros de mora, calculados a partir das datas discriminadas, até a data do recolhimento, na forma prevista na legislação em vigor:
	Valor original (R$) 
	Data da ocorrência

	168.915,90
	2/7/2001

	147.840,00
	1/8/2001

	77.775,74
	10/8/2001

	78.462,45
	20/8/2001

	79.800,00
	27/8/2001

	82.173,10
	31/8/2001

	141.195,50
	10/9/2001

	114.153,00
	12/9/2001

9.5. julgar irregulares as contas de José Luiz Nanci e de Luiz Antônio Martins, e condená-los solidariamente ao pagamento da quantia a seguir especificada, com a fixação do prazo de 15 (quinze) dias, a contar da notificação, para comprovarem, perante o Tribunal (art. 214, inciso III, alínea 'a', do Regimento Interno do TCU) , o recolhimento da dívida aos cofres do Fundo Nacional de Saúde, atualizada monetariamente e acrescida dos juros de mora, calculados a partir da data discriminada, até a data do recolhimento, na forma prevista na legislação em vigor:
	Valor original (R$) 
	Data da ocorrência

	146.715,32
	28/12/2001

9.6. autorizar, desde logo, a cobrança judicial da dívida caso não atendidas as notificações;
9.7. autorizar, desde logo, o pagamento da dívida dos responsáveis em 36 (trinta e seis) parcelas mensais e consecutivas, nos termos do art. 26 da Lei 8.443/1992 c/c o art. 217 do Regimento Interno do TCU, caso solicitado, fixando-lhes o prazo de 15 (quinze) dias, a contar do recebimento da notificação, para comprovarem perante o Tribunal o recolhimento da primeira parcela, e de 30 (trinta) dias, a contar da parcela anterior, para comprovarem o recolhimento das demais parcelas, com a incidência dos encargos legais devidos, na forma prevista na legislação em vigor;
9.8. alertar os responsáveis de que a falta de comprovação do recolhimento de qualquer parcela importará o vencimento antecipado do saldo devedor, nos termos do § 2º do art. 217 do Regimento Interno deste Tribunal; 
9.9. encaminhar cópia deste acórdão, bem como do relatório e do voto que o fundamentam, ao Procurador-Chefe da Procuradoria da República no Rio de Janeiro, nos termos do art. 16, § 3º da Lei 8.443/1992 c/c o art. 209, § 7º, do Regimento Interno do TCU, para adoção das medidas que entender cabíveis.
FUNDAMENTOS DA CONDENAÇÃO
2.	Trata-se de tomada de contas especial instaurada pelo Fundo Nacional de Saúde (FNS) em razão da ausência de documentação comprobatória de despesas realizadas no ano de 2001 com recursos do Piso de Atenção Básica (PAB) Fixo repassados ao Município de São Gonçalo/RJ, conforme apurado no Relatório de Auditoria Denasus 7.629/2008. 
2.1.	A fiscalização foi realizada a pedido do Ministério Público Federal e da Câmara Municipal de São Gonçalo, e apontou a realização de despesas não comprovadas, relativas ao período de 2/7/2001 a 28/12/2001, inicialmente no montante de R$ 3.184.364,20 (peça 2, p. 58) . Após exames efetuados por aquele departamento em quatro relatórios complementares, os responsáveis não obtiveram êxito na comprovação de despesas relacionadas a cinco débitos na Conta PAB 58.576-9 e nove na Conta Movimento 7.964-2 (peça 9, p. 157-161) . 
2.2.	O Relatório do Tomador de Contas concluiu pela existência de débito no valor de R$ 1.037.031,01, e pela responsabilidade de Ana Tereza da Silva Pereira Camargo, no valor de R$ 890.315,69, e de José Luiz Nanci e Luiz Antônio Martins, solidariamente, no valor de R$ 146.715,32 (peça 1, p. 53-57) .
2.3.	No âmbito deste Tribunal, a unidade técnica preliminarmente aduziu que as despesas não comprovadas que levaram à instauração desta tomada de contas especial não foram examinadas nos autos do TC Processo 005.506/2002-0, que tratou de representação quanto a irregularidades praticadas no âmbito do município de São Gonçalo/RJ na gestão de recursos públicos federais destinados a atender programas do Sistema Único de Saúde (SUS) , o Programa Nacional de Alimentação Escolar (PNAE) e alguns contratos de repasse firmados com a Caixa Econômica Federal (CEF) . Portanto, não há deliberação prévia desta Corte sobre a matéria em análise neste processo. 
2.4.	Foi realizada a citação de Ana Tereza da Silva Pereira Camargo, José Luiz Nanci e Luiz Antônio Martins, solidariamente com o município de São Gonçalo/RJ, ente beneficiário dos recursos federais em comento, e com o prefeito municipal à época dos fatos, Henry Charles Armond Calvert. 
2.5.	O ente municipal e Henry Charles Armond Calvert não apresentaram alegações de defesa, configurando-se a revelia.
2.6.	Ana Tereza da Silva Pereira Camargo, José Luiz Nanci e Luiz Antônio Martins apresentaram alegações de defesa.
2.7.	Por meio da decisão recorrida, este Tribunal condenou os três últimos responsáveis em débito e exonerou de responsabilidade o ente municipal e o prefeito à época, na forma da decisão reproduzida acima. 
ADMISSIBILIDADE
3.	Os exames preliminares de admissibilidade às peças 122 a 124 - acolhidos pela Relatora ad quem em despacho à peça 128 - concluíram por conhecer dos recursos, suspendendo-se o efeito dos itens 9.4, 9.5 e 9.6 do acórdão recorrido.  
3.1.	Em agravo, o recorrente Luiz Antônio Martins requereu a concessão de efeito suspensivo também ao item 9.9 da decisão recorrida (peça 139) , o que foi acolhido pela Relatora (peça 140) . 
MÉRITO
4.	Constitui objeto do recurso examinar as seguintes questões:
	a) se ocorreu prescrição (item 5) ;
	b) se houve preclusão administrativa devida ao fato de este Tribunal já haver julgado as contas da recorrente Ana Tereza da Silva Pereira Camargo relativas ao exercício de 2001 (item 6) ;
	c) se houve cerceamento de defesa, em razão de os recorrentes não terem tido acesso aos documentos comprobatórios das despesas (item 7) ; 
	d) se a recorrente Ana Tereza da Silva Pereira Camargo logra comprovar a devida realização das despesas e assim elidir o débito a ela imputado (item 8) ;
	e) se as contas devem ser consideradas iliquidáveis, ante ocorrência de força maior que impediu o pleno exercício do contraditório e ampla defesa (item 9) ;
	f) se procede a alegação de ausência de responsabilidade de José Luiz Nanci, pelo curto período de tempo à frente da Fundação Municipal de Saúde de São Gonçalo/RJ (item 10) ;
	g) se resta configurada a boa-fé de José Luiz Nanci (item 11) .
5. 	Prescrição
5.1.  	Os recorrentes José Luiz Nanci, Luiz Antônio Martins e Ana Tereza da Silva Pereira Camargo alegam que:
	a) os fatos ocorreram em 2001, ou seja, há dezesseis anos, estando prescritos; (peça 93, p. 7; peça 95, p. 9) ;
	b) os recorrentes foram citados em 2015 e a tomada de contas especial foi instaurada por fatos ocorridos em 2001; (peça 95, p. 12) ;
	c) repelir a prescrição quinquenal viola a própria Lei 8.443/1992; (peça 95, p. 13) ;
	d) não fosse o prazo quinquenal, não teria sentido que o legislador houvesse fixado o quinquênio como prazo máximo para retomada de julgamento após o trancamento de contas iliquidáveis, ex vi artigo 21, § 1º, da Lei 8.443/1992; (peça 95, p. 13) ;
	e) o prazo da União para reconstituir supostos prejuízos ao erário não é limitado apenas após a constituição do título executivo, mas também tem um prazo para ser constituído, sob pena de se relegar ao infinito o prazo para se constituir o título executivo; (peça 113, p. 5) ;
	f) aplica-se, por analogia, o art. 173 do Código Tributário Nacional, que estabelece o prazo de cinco anos para constituição de créditos tributários (o artigo 174 do Código Tributário Nacional aplica o prazo de cinco anos para cobrança do crédito tributário, ou seja, após a constituição do título executivo) ; (peça 113, p. 5) ;
	g) o Superior Tribunal de Justiça (REsp 1.480.350, j. 5/4/2016) firmou posicionamento quanto à incidência da prescrição obstativa de tomadas de contas especiais tardiamente instauradas, por impossibilitar o ônus probatório; (peça 95, p. 10) ;
	h) segundo esse julgado, é de cinco anos o prazo para o TCU, por meio de tomada de contas especial (Lei 8.443/1992) , exigir do ex-gestor público municipal a comprovação da regular aplicação de verbas federais repassadas ao respectivo município; (peça 95, p. 12) ;
	i) nesse decisão, o STJ decidiu que, no âmbito do TCU, o prazo prescricional aplicável é de cinco anos, aduzindo-se que: a) tratando-se 'da imputação de débito e aplicação de multa promovida pelo Tribunal de Contas da União, no exercício do seu poder/dever de velar pelas contas públicas, mediante atuação administrativa, (...) não há falar em exercício do direito de ação e, consequentemente, em imprescritibilidade'; e b) 'em virtude da lacuna legislativa, pois não há previsão legal de prazo para a atuação do Tribunal de Contas da União, deve ser-lhe aplicado o prazo quinquenal, por analogia aos arts. 1º do Decreto 20.910/32 e 1º da Lei 9.873/99'; (peça 113, p. 5-7) ;
	j) assim, prevaleceu o entendimento de que a atuação deste Tribunal está adstrita ao prazo quinquenal, por analogia aos artigos 1º do Decreto 20.910/1932, do artigo 54 da Lei 9.784/1999 e do 1º da Lei 9.873/1999; (peça 113, p. 7) ;
	k) não é congruente se reconhecer a prescrição de dez anos para a aplicação de sanções e deixar de aplicá-la para fins de ressarcimento ao erário; pois uma vez reconhecida a existência de prazo prescricional, ele deve ser aplicado para todos os efeitos, não constituindo a tomada de contas especial ação de ressarcimento, albergada pela imprescritibilidade; (peça 113, p. 7-8) ;
	l) no caso concreto, passaram-se nada menos do que catorze anos entre a recorrente haver deixado o cargo municipal e ter sido chamada a responder a esta tomada de contas especial, sendo incivil que se cobre dela, nessas condições, a juntada de 'um conjunto probatório completo com todas as informações' de sua gestão, máxime quando requereu ofício ao município para que fornecesse tais documentos, e não teve o seu pedido nem sequer apreciado; (peça 113, p. 8) ;
	m) embora na apreciação dos embargos opostos pelo ora recorrente tenha-se invocado decisão do STF (MS 26.210/DF) no sentido de serem imprescritíveis ações de ressarcimento ao erário, nos termos do artigo 37, § 5º, CF; tal entendimento já foi superado no STF, no julgamento do RE 669.069, relatado pelo ministro Teori Zavascki, no qual se assinalou o sentido e alcance do artigo 37, § 5º, da Constituição da República, que decidiu pela prescritibilidade da ação de reparação de danos à Fazenda Pública decorrente de ilícito civil; (peça 113, p. 8-9) ;
	n) o STF reconheceu repercussão geral da 'controvérsia relativa à prescritibilidade da pretensão de ressarcimento ao erário fundada em decisão de Tribunal de Contas' (RE 636.886) , o que sinaliza mudança de orientação do STF; (peça 113, p. 10-11) ;
	o) o RE 669.069 representou um ponto de inflexão no entendimento do STF, superando a orientação do MS 26.210, no qual se baseou a decisão ora recorrida; (peça 113, p. 12) ;
	p) portanto, deve ser reconhecida, in casu, a ocorrência da prescrição; (peça 113, p. 12) ;
	q) caso assim não se entenda, requer-se, subsidiariamente, que seja suspenso o julgamento do presente recurso de reconsideração, até que seja julgado, pelo STF, o RE 636.886, que trata de hipótese idêntica à presente, qual seja, pretensão de ressarcimento ao erário fundada em decisões de tribunal de contas; (peça 113, p. 12) .
	Análise
5.2.	Essencialmente, trata-se de questão já rejeitada por este Tribunal. 
5.3.	No voto condutor da decisão recorrida, foi reconhecida a prescrição da pretensão punitiva deste Tribunal, mas afastada a alegação de prescrição do débito, nos seguintes termos (peça 73, p. 5) :
25. Finalmente, reconheço a prescrição da pretensão punitiva desta Corte quanto aos fatos narrados, de modo a afastar a aplicação de multa aos gestores, eis que em 11/1/2013 se deu a extinção dos prazos para aplicação de penalidades referentes às irregularidades tratadas nestes autos, ocorridas antes do início da vigência do atual Código Civil e sem que metade do prazo prescricional prescrito pelo código anterior houvesse transcorrido, conforme assentado no Acórdão 1441/2016-TCU-Plenário. Persiste, porém, o débito, vez que imprescritível, conforme § 5º do art. 37 da Constituição Federal de 1988 e entendimento do Supremo Tribunal Federal (MS 26.210-9/DF, de relatoria do Exmo. Ministro Ricardo Lewandowski) . (g.n.) 
5.4.	Ao tratar da questão, a unidade técnica aduziu (peça 74, p. 7) :
62. A Súmula de jurisprudência 282 ['As ações de ressarcimento movidas pelo Estado contra os agentes causadores de danos ao erário são imprescritíveis'] deste Tribunal, exarada em consonância com o posicionamento do Supremo Tribunal Federal no bojo do Mandado de Segurança 26.210-9/DF, DOU de 10/10/2008, desconstitui o argumento da responsável de que ocorre prescrição das ações de ressarcimento por prejuízos causados ao Erário. 
63. No Acórdão 1727/2003-TCU-Primeira Câmara, este Tribunal descartou a aplicação, nos processos de sua competência, da prescrição quinquenal prevista no Decreto 20.910/1932. Naquela oportunidade, restou consignado que essa norma se aplica às dívidas da União, dos Estados e dos Municípios, bem como a todo e qualquer direito ou ação contra a Fazenda federal, estadual ou municipal, o que não é o caso em questão, tendo em vista que a Tomada de Contas Especial busca reconstituir o Erário, somente vindo a ser um título executivo ao final do seu julgamento. 
64. Entretanto, deve-se observar que na situação concreta destes autos ocorreu o decurso do prazo prescricional para o exercício da pretensão punitiva para aplicação de multa e outras sanções, uma vez que os débitos estão referenciados ao exercício de 2001 e as citações foram realizadas em 20/8/2015, findando o prazo prescricional decenário (dez anos contados de cada evento) . 
5.5.	Portanto, no caso vertente, reconheceu-se a ocorrência da prescrição da pretensão punitiva, razão pela qual não foi aplicada multa aos responsáveis; mas foi rejeitada a alegação de prescrição no tocante ao débito, ante o entendimento de que são imprescritíveis as ações de ressarcimento ao erário. 
5.5.	Acrescente-se que no Mandando de Segurança n. 26.210/DF - um dos fundamentos da Súmula-TCU n. 282 - o ministro Ricardo Lewandowski, relator do writ, foi bastante explícito sobre seu entendimento, acolhido pelo plenário daquela Corte, no sentido de que aos processos de tomada de contas especial aplica-se a referida parte final do artigo 37, § 5º, da Constituição Federal: 
Considerando-se ser a Tomada de Contas Especial um processo administrativo que visa a identificar responsáveis por danos causados ao erário, e determinar o ressarcimento do prejuízo apurado, entendo aplicável ao caso sob exame a parte final do referido dispositivo constitucional.
5.6.	Assim, segundo o Supremo Tribunal Federal, o artigo 37, § 5º, da Constituição Federal aplica-se às tomadas de contas especiais, estando estas, portanto, abrangidas no conceito de ações de ressarcimento ao erário referidos naquele dispositivo, as quais são imprescritíveis. 
5.7.	No tocante ao julgado invocado do Supremo Tribunal Federal, tem-se que 'a tese fixada pelo STF no RE 669.069 (Repercussão Geral 666) , que trata da incidência da prescrição nos débitos com a União decorrentes de ilícitos civis (prazo prescricional de cinco anos) , não alcança prejuízos que decorram de ilícitos administrativos, como a não comprovação da regular gestão de recursos públicos' (Acórdão 5928/2016-TCU-Segunda Câmara, relator: Vital do Rêgo) .
5.8.	Já quanto ao RE 636.886, ao contrário do alegado, o mero fato de o STF haver reconhecido repercussão geral à controvérsia relativa à prescritibilidade da pretensão de ressarcimento ao erário fundada em decisão de tribunal de contas não sinaliza qualquer mudança de orientação, nem constitui ponto de inflexão, o que só é possível afirmar após o exame do mérito da questão. 
5.9.	E em relação ao pedido de sobrestamento do processo, tem-se que 'a suspensão pelo STF das demandas nas quais esteja em questão a prescritibilidade da pretensão de ressarcimento ao erário com base em decisão de tribunal de contas (RE 636.886/STF) alcança tão somente a fase judicial de cobrança do título extrajudicial, não atingindo os processos de controle externo em trâmite. Até julgamento definitivo em contrário pelo STF, permanecem imprescritíveis as pretensões de ressarcimento decorrentes de tomadas de contas especiais' (Acórdão 8486/2017-TCU-Segunda Câmara, relator: Augusto Nardes) .
5.10.	A recorrente também invoca julgado do Superior Tribunal de Justiça (RE 1.480.350/RS) , que possui a seguinte ementa:
PROCESSUAL CIVIL E ADMINISTRATIVO. RECURSO ESPECIAL. TRIBUNAL DE CONTAS DA UNIÃO. PROCESSO DE TOMADA DE CONTAS ESPECIAL. VIOLAÇÃO A INSTRUÇÃO NORMATIVA. EXAME INCABÍVEL EM SEDE DE APELO ESPECIAL. ARTS. 31 E 57 DA LEI 8.443/92, 471 DO CPC, 884 DO CC, 26, VI, E 27, § 1º, DA LEI 9.784/99. AUSÊNCIA DE PREQUESTIONAMENTO. SÚMULA 211/STJ. TESE DE PRESCRIÇÃO ADMINISTRATIVA. AUSÊNCIA OU FALHA NA PRESTAÇÃO DE CONTAS. IMPUTAÇÃO DO DÉBITO E APLICAÇÃO DE SANÇÃO. NÃO CONFIGURAÇÃO DE HIPÓTESE DE IMPRESCRITIBILIDADE. LACUNA LEGISLATIVA. NECESSIDADE DE INTEGRAÇÃO POR ANALOGIA. APLICAÇÃO DO PRAZO QUINQUENAL. DECURSO. OCORRÊNCIA.
 (...) 
4. As 'ações de ressarcimento' são imprescritíveis, conforme dispõe expressamente o texto constitucional, o que tem sido observado e reiterado nos julgamentos desta Corte, seja em sede de ação de improbidade com pedido de ressarcimento, seja em ação com o fim exclusivo de ressarcir o erário. No entanto, os autos não versam sobre o exercício do direito de ação, ou seja, de pedir ressarcimento perante o Poder Judiciário. Ao contrário, tratam da imputação de débito e aplicação de multa promovida pelo Tribunal de Contas da União, no exercício do seu poder/dever de velar pelas contas públicas, mediante atuação administrativa, oportunidade em que não há falar em exercício do direito de ação e, consequentemente, em imprescritibilidade.
5. Eventual desvio de verbas ou qualquer outra ilegalidade que importe prejuízo ao erário poderá ser objeto de ação de ressarcimento, perante o Poder Judiciário, a qualquer tempo, eis que imprescritível, hipótese em que o ônus da prova do efetivo prejuízo e da responsabilidade do seu causador incumbe a quem pleiteia o ressarcimento.
6. Na tomada de contas especial, diversamente, o ônus da prova incumbe ao responsável pela aplicação dos recursos repassados, que se torna o responsável pelo débito e multa por mera presunção de prejuízo ao erário se ausente ou falha a prestação de contas. Nessas circunstâncias, a atuação administrativa deve encontrar limites temporais, sob pena de sujeitar os responsáveis pela aplicação de repasses de verbas federais a provarem, eles, a qualquer tempo, mesmo que decorridas décadas, a adequada aplicação dos recursos que um dia geriram, em flagrante ofensa a princípios basilares do Estado de Direito, como a segurança jurídica e ampla defesa.
7. Em virtude da lacuna legislativa, pois não há previsão legal de prazo para a atuação do Tribunal de Contas da União, deve ser-lhe aplicado o prazo quinquenal, por analogia aos arts. 1º do Decreto 20.910/32 e 1º da Lei 9.873/99. Em hipótese similar à presente, porquanto ausente prazo decadencial específico no que concerne ao exercício do poder de polícia pela Administração, antes do advento da Lei 9.873/99, a Primeira Seção desta Corte, no julgamento do REsp 1.105.442/RJ (Rel. Min. Hamilton Carvalhido, Primeira Seção, DJe 22/2/2011) , sob o rito do art. 543-C do CPC, assentou ser ele de 5 anos, valendo-se da aplicação analógica do art. 1º do Decreto 20.910/32.
8. Recurso especial parcialmente conhecido e, nessa extensão, provido para julgar procedente o pedido inicial, desconstituindo a decisão do Tribunal de Contas da União no processo de tomada de contas especial do Convênio 5013/96, ressalvando-se a via judicial para o pleito de eventual ressarcimento.
5.11.	A decisão do STJ distingue a tomada de contas especial das ações de ressarcimento ao erário referidas no artigo 37, § 5º, da Constituição Federal, sob o entendimento de que o primeiro não constitui ação de ressarcimento, mas trata da 'imputação de débito e aplicação de multa promovida pelo Tribunal de Contas da União, no exercício do seu poder/dever de velar pelas contas públicas, mediante atuação administrativa, oportunidade em que não há falar em exercício do direito de ação e, consequentemente, em imprescritibilidade'.
5.12.	Tendo afastado a imprescritibilidade do âmbito de incidência da tomada de contas especial, o STJ depara-se com a questão do prazo prescricional aplicável, em relação à qual entende que, 'em virtude da lacuna legislativa, pois não há previsão legal de prazo para a atuação do Tribunal de Contas da União, deve ser-lhe aplicado o prazo quinquenal, por analogia aos arts. 1º do Decreto 20.910/32 e 1º da Lei 9.873/99'. 
5.13.	Ressalte-se inicialmente que a jurisprudência deste Tribunal é no sentido de que 'não existe litispendência entre processo do TCU e outro versando sobre idêntica matéria no âmbito do Poder Judiciário. À luz do princípio da independência das instâncias, o TCU exerce sua jurisdição independentemente das demais, gozando de competências próprias, estatuídas pela Constituição Federal e pela sua Lei Orgânica' (Acórdão 680/2015-TCU-Plenário) . Assim, 'não constitui impedimento à atuação do TCU a eventual existência de processo judicial, haja vista a independência das instâncias e a competência exclusiva do Tribunal para verificação de recursos federais. Somente a sentença proferida em juízo penal, negando a inexistência dos fatos ou afastando a sua autoria, tem o condão de repercutir no processo de competência do TCU' (Acórdão 1229/2010-TCU-Segunda Câmara) .
5.14. 	No mérito, observa-se que a decisão da 1ª Turma do STJ fundamentou-se na aplicação analógica do Decreto 20.910/1932 e da Lei 9.873/1999.
5.15.	Entretanto, no âmbito dos debates que precederam o Acórdão 1441/2016-TCU-Plenário, este Tribunal assentou a improcedência da aplicação da analogia ao caso vertente; primeiro, pelo fato de o artigo 37, § 5º, da Constituição Federal sujeitar a reserva legal o estabelecimento de prazo prescricional aplicável às ações de ressarcimento ao erário ('A lei estabelecerá os prazos de prescrição...') ; segundo, por não haver lacuna legislativa, porquanto o artigo 205 do Código Civil estabelece expressamente que 'a prescrição ocorre em dez anos, quando a lei não lhe haja fixado prazo menor'.
5.16.	Sob este entendimento, por meio da mencionada decisão, este Tribunal assentou que 'a pretensão punitiva do Tribunal de Contas da União subordina-se ao prazo geral de prescrição indicado no art. 205 do Código Civil'. 
5.17.	Foi precisamente a aplicação deste entendimento que levou o relator a quo a reconhecer a prescrição da pretensão punitiva desta Corte, 'eis que em 11/1/2013 se deu a extinção dos prazos para aplicação de penalidades referentes às irregularidades tratadas nestes autos, ocorridas antes do início da vigência do atual Código Civil e sem que metade do prazo prescricional prescrito pelo código anterior houvesse transcorrido, conforme assentado no Acórdão 1441/2016-TCU-Plenário' (peça 73, p. 4) .
5.18.	Ademais, a aplicação do Decreto 20.910/1932 e da Lei 9.873/1999 aos processos de controle externo já foi afastada em diversos julgados do TCU:
- O prazo quinquenal de prescrição estabelecido no Decreto 20.910/1932, cuja incidência vise a proteção do erário estadual em prejuízo do federal, afronta os princípios da igualdade e da autonomia dos entes da Federação. No que se refere às ações de ressarcimento à União relativas a débitos de outros entes federativos, prevalece a norma do art. 37, § 5º, da Constituição Federal. (Acórdão 13193/2016-TCU-Segunda Câmara, Relatora: Ministra Ana Arraes) 
- Não se aplica a prescrição intercorrente estabelecida na Lei 9.783/1999 à atividade de controle externo exercida pelo TCU, uma vez que difere da atividade de polícia administrativa desempenhada pelo Estado. (Acórdão 12475/2016-TCU-Segunda Câmara, Relator: Ministro Marcos Bemquerer) 
- As disposições do art. 206 (prazos de prescrição) , § 5º, da Lei 10.406/2002 (Código Civil) e da Lei 9.873/1999  (prescrição para o exercício da ação punitiva pela Administração Pública Federal) não são aplicáveis ao processo de controle externo desenvolvido pelo TCU. (Acórdão 3242/2015-TCU-Primeira Câmara, Relator: Ministro Benjamin Zymler) 
- Não se aplicam aos processos de controle externo os prazos prescricionais previstos em normas que regulam a ação punitiva movida pela Administração Pública Federal no exercício do poder de polícia (Lei 9.873/1999) , ou que disciplinam a cobrança de dívidas passivas da União, dos Estados e dos Municípios, (Decreto 20.910/1932) . Com relação a cobrança de débito, são imprescritíveis as ações de ressarcimento em favor do erário. (Acórdão 825/2014-TCU-Segunda Câmara, Relator: Ministro José Jorge) 
- As regras de prescrição da Lei 9.873/1999 não se aplicam ao exercício do poder punitivo por parte do TCU, por não ser norma regente da atividade de controle externo. (Acórdão 5865/2013-TCU-Primeira Câmara, Relator: Ministro Walton Rodrigues) 
- A regra de prescrição para o exercício do poder punitivo pelo TCU é matéria sujeita à reserva legal, para a qual ainda não há lei específica. Diante da lacuna na Lei 8.443/1992, aplica-se aos processos de controle externo o prazo geral previsto no Código Civil, não o da Lei 9.873/1999, porquanto a atividade judicante do Tribunal não tem como fundamento o exercício do poder de polícia. (Acórdão 1683/2013-TCU-Plenário, Relator: Ministro Walton Rodrigues) 
- Ante a inexistência de normativo específico acerca da prescrição da pretensão punitiva do TCU, aplicam-se aos processos de controle externo as regras gerais do Código Civil, e não as da Lei 9.873/1999 e do Decreto 20.910/1932. No caso de atos irregulares praticados à luz do Código Civil de 1916, aplica-se a regra intertemporal do art. 2.028 do Código Civil de 2002. (Acórdão 828/2013-TCU-Plenário, Relator: Ministro Benjamin Zymler) 
- Não são dirigidos às atividades de controle externo, exercidas por esta Corte, os dispositivos próprios da Lei 9.873/1999, porquanto estão a cuidar, especificamente, de prazos prescricionais de ações punitivas da Administração Pública Federal, direta e indireta, no exercício do poder de polícia, não se aplicando, portanto, aos processos no âmbito desta Casa, decorrentes do exercício do controle externo. (Acórdão 709/2008-TCU-Plenário, Relator: Ministro Ubiratan Aguiar) 
- A prescrição quinquenal veiculada na Lei 9.873/1999 não se aplica aos processos de tomada de contas especial, por possuir como fundamento o exercício regular do Poder de Polícia, diferentemente das atividades de controle externo previstas na Constituição Federal, que encerram, entre outros, os atos de gestão. (Acórdão 49/2008-TCU-Primeira Câmara, Relator: Ministro Marcos Bemquerer) 
5.19.	Assim, conclui-se que o entendimento do STJ, no sentido de aplicar analogicamente o Decreto 20.910/1932 e o Lei 9.873/1999 aos processos de controle externo confrontam o entendimento firme e pacífico deste Tribunal, não apenas no tocante à inaplicabilidade de tais normais ao controle externo, como também à ausência de lacuna normativa, uma vez que se aplica ao caso vertente o prazo prescricional de dez anos previsto na norma geral do artigo 205 do Código Civil. 
5.20.	Ante o exposto, deve-se rejeitar a preliminar.
6. 	Preclusão administrativa
6.1.  	A recorrente Ana Tereza da Silva Pereira Camargo alega preclusão administrativa, por este Tribunal já haver julgado regulares com ressalvas suas contas relativas ao exercício de 2001. Nesse sentido, aduz que: 
	a) no ano de 2010, este Tribunal julgou o recurso de reconsideração interposto pela recorrente, reformando a decisão condenatória e julgando regulares com ressalvas as contas da defendente referentes à aludida gestão; (peça 113, p. 13) 
	b) o julgamento abrangeu todos os atos praticados na gestão da recorrente (que foi de janeiro a setembro de 2001) , inclusive os que foram objeto da presente auditoria; (peça 113, p. 13) 
	c) tal julgamento deve ser tido como definitivo e irreversível na esfera administrativa, uma vez que nele o Tribunal de Contas já apreciou e julgou os atos praticados pela ora defendente na aplicação das verbas públicas que são objeto do presente processo; (peça 113, p. 13) 
	d) ao analisar o mesmo argumento aduzido em suas alegações de defesa, a unidade técnica reconheceu que houve uma inspeção realizada pela Secex-RJ no Município de São Gonçalo no ano seguinte à gestão da ora defendente (2002) , que investigou a aplicação de recursos federais oriundos do Sistema Único de Saúde - SUS, do Programa Nacional de Alimentação Escolar - PNAE, e via convênios e contratos de repasse, da Caixa Econômica Federal - CEF, inspeção essa que deu origem a uma tomada de contas já julgada por este Tribunal; (peça 113, p. 15) 
	e) agora, com base numa auditoria do Denasus realizada apenas em 2008 (ou seja, sete anos após a gestão da ora recorrente) , busca-se apurar suposto dano ao erário pela alegada falta de comprovação da aplicação de recursos do Piso de Atenção Básica - PAB Fixo; (peça 113, p. 15) 
	f) a unidade técnica se equivocou quando argumentou que a aplicação dos recursos do Piso de Atenção Básica - PAB Fixo não foi efetivada no processo de tomada de contas anterior, pois naquele processo se analisou a aplicação de recursos federais oriundos do Sistema Único de Saúde (SUS) , do Programa Nacional de Alimentação Escolar - PNAE, e via convênios e contratos de repasse, da Caixa Econômica Federal (CEF) ; (peça 113, p. 15) 
	g) o julgamento anterior, na verdade, abrangeu a integralidade da aplicação dos recursos federais destinados à gestão da ora recorrente, inclusive os recursos referentes ao Piso de Atenção Básica - PAB Fixo, que na verdade fazem parte dos recursos federais oriundos do Sistema Único de Saúde (SUS) ; (peça 113, p. 15) 
	h) os recursos do Piso de Atenção Básica - PAB são recursos que fazem parte do Sistema Único de Saúde - SUS, de modo que o objeto do presente processo já foi analisado na tomada de contas já definitivamente julgada por este Tribunal, sendo certo que já se operou, no caso presente, a preclusão sobre todas as questões que poderiam dele derivar; (peça 113, p. 16) 
	i) a inspeção realizada pela Secex/RJ analisou completamente todos os atos de gestão praticados na época em que a recorrente se encontrava em São Gonçalo, e se não foram encontradas as irregularidades agora apontadas, é porque na época encontrou a comprovação da regularidade dos gastos que a auditoria do Denasus, sete anos após o fim da gestão da ora defendente, disse não ter encontrado; (peça 113, p. 16) 
	j) as contas auditadas são exatamente as mesmas nas duas inspeções, visto que a primeira inspeção analisou todos os atos praticados pela recorrente na sua gestão como secretária municipal de saúde em São Gonçalo de janeiro a setembro de 2001, ocasião na qual suas contas foram julgadas regulares com ressalvas; (peça 113, p. 17) 
	k) assim, se houve uma nova inspeção, se esta nova inspeção reuniu documentos novos com eficácia sobre a prova produzida, se esta nova inspeção levantou indícios de elementos negligenciados no primeiro julgamento por este Tribunal, enfim, mesmo em face desta nova inspeção, o único caminho apto para reformar o acórdão anterior era através do recurso de revisão, previsto no artigo 288 do Regimento Interno/TCU; (peça 113, p. 17) 
	l) portanto, não pode este Tribunal alterar decisão anterior já soberanamente julgada, sob pena de solapar a segurança jurídica e retirar toda a utilidade do recurso de revisão, bem como do prazo de cinco anos para a sua interposição; (peça 113, p. 17-18) 
	m) logo, não há que se falar no dever da recorrente em ressarcir o erário nos valores apontados no presente processo, uma vez que a questão já foi definitivamente analisada por este Tribunal, que afastou a responsabilidade da recorrente; (peça 113, p. 18) 
	n) ainda que houvesse alguma irregularidade, já se teria operado a preclusão consumativa, pois a aplicação dos recursos mencionados na abertura do presente processo já foi objeto de anterior e definitiva apreciação desta Colenda Corte de Contas, não impugnada a tempo e modo através de um recurso de revisão; (peça 113, p. 18) 
	o) a recorrente não poderia guardar consigo os processos administrativos em questão, mas se houvesse alguma irregularidade nestas despesas (e não há) , elas certamente teriam sido detectadas em 2002, pela inspeção feita pelo Secex-RJ no município de São Gonçalo/RJ no período de 6/5/2002 a 29/5/2002. (peça 113, p. 24) 
	Análise
6.2.	Trata-se de questão já alegada anteriormente e que foi rejeitada no voto condutor da decisão recorrida nos seguintes termos (peça 73, p. 2-3) :
15. Ademais, a alegação de que esta Corte já teria deliberado sobre as irregularidades tratadas neste processo não merece prosperar. O Acórdão 999/2005-TCU-Plenário, proferido nos autos do já mencionado TC Processo 005.506/2002-0, julgou regulares as contas de José Luiz Nanci e irregulares as contas de Ana Tereza da Silva Pereira Camargo, em sede de Tomada de Contas Especial resultante de conversão da Representação original. Posteriormente, o decisum foi reformado pelo Acórdão 1367/2010-TCU-Plenário, para que as contas de Ana Tereza da Silva Pereira Camargo fossem julgadas regulares com ressalva.
16. Ocorre que as despesas que levaram à instauração da presente TCE não foram examinadas no TC Processo 005.506/2002-0, não sendo alcançadas pelo que restou decidido nos Acórdão 999/2005-TCU-Plenário e 1367/2010-TCU-Plenário. Nesse sentido, reproduzo, por esclarecedor, trecho da instrução à peça 16 que abordou a questão: 
17. É de se destacar, por relevante, que o Fundo Nacional de Saúde não enfrentou de modo conclusivo a principal argumentação oferecida pela Sra. Ana Tereza da Silva Pereira Camargo, relativamente à alegada apreciação pelo TCU, no âmbito do TC Processo 005.506/2002-0, dos mesmos fatos tratados no Relatório de Auditoria Denasus 7.629/2008. 
18. Nesse sentido, vale esclarecer que a inspeção realizada pela Secex-RJ no Município de São Gonçalo/RJ, no período de 6/5/2002 a 29/5/2002, teve por objeto verificar os atos de gestão relativos à aplicação de recursos federais oriundos do Sistema Único de Saúde - SUS, do Programa Nacional de Alimentação Escolar - PNAE e, via convênios e contratos de repasse, da Caixa Econômica Federal - CEF, conforme se depreende do relatório que fundamentou o voto condutor do Acórdão 72/2003-TCU-Plenário. 
19. A fiscalização abrangeu o intervalo compreendido entre 1/1/2000 e 30/4/2002, além dos exercícios 1998 e 1999 para o PNAE, e, ao final, apontou 24 responsáveis para as seguintes ocorrências: 
a) fracionamento de despesas; 
b) superfaturamento de objeto; 
c) transferências irregulares de recursos financeiros de programas de saúde para contas correntes da Fundação Municipal de Saúde; 
d) dispensas e inexigibilidades de licitações sem amparo legal; 
e) indícios de montagem de processos, de conluio e/ou de cobertura de propostas de preços entre empresas; 
f) realização de despesas não identificadas com as ações de programas; 
g) contratação de empresas para fornecimento de bens não condizentes com as respectivas áreas de atuação; 
h) não aplicação de parte de recursos federais; 
i) pagamento de despesas não autorizadas pelo Fundo Municipal de Saúde; 
j) ausência de assinaturas em despachos diversos de dispensa de licitação; 
k) inobservância de normas aplicáveis ao SUS. 
20. No que diz respeito aos atos de gestão questionados na apuração em curso, exclusivamente ligados a despesas não comprovadas, apenas a Sra. Ana Tereza da Silva Pereira Camargo e o Sr. Luiz Antônio Martins foram citados por força do Acórdão 72/2003-TCU-Plenário (peça 11) : 
9.3.9 - Henry Charles Armond Calvert solidariamente com a Sra. Ana Tereza da Silva Pereira Camargo, em razão da transferência de recursos do Programa Carências Nutricionais, no valor de R$ 76.080,00, no dia 04/07/2001, sem que tenha sido possível identificar a destinação de tal montante. 
9.3.10 - Henry Charles Armond Calvert solidariamente com Luiz Antônio Martins, em razão da 'transferência autorizada' e do 'aviso de débito' referentes a recursos do Piso de Atenção Básica - PAB (parte fixa) , no valor de R$ 13.166,82, no dia 04/03/2002, e R$ 750.000,00, no dia 08/05/2002, respectivamente, sem que tenha sido possível identificar a destinação de tais valores. 
21. De acordo com o subitem 4.10 do relatório que fundamentou o voto condutor do Acórdão 999/2005-TCU-Plenário (peça 12) , o Sr. Luiz Antônio Martins comprovou a aplicação dos valores impugnados, mesmo que sob desvio de finalidade, motivo pelo qual deixou de ser condenado em débito pela Corte de Contas. 
22. Da mesma forma, a Sra. Ana Tereza da Silva Pereira Camargo, em sede recursal, nos termos dos itens 65 a 68 do relatório que fundamentou o voto condutor do Acórdão 1367/2010-TCU-Plenário (peça 13) , logrou demonstrar o efetivo emprego dos recursos públicos contestados. 
23. Portanto, os responsáveis nesta tomada de contas especial foram arguidos, na esfera do TC Processo 005.506/2002-0, acerca de apenas três lançamentos de débito em contas bancárias sem a pronta evidenciação de que se coadunavam com os propósitos do SUS. 
24. Destaque-se que tão somente uma transferência, no valor de R$ 76.080,00, alcançou o período da fiscalização levada a cabo pelo Fundo Nacional de Saúde e, ainda assim, em conta corrente não auditada, qual seja a Conta Programa Carências Nutricionais 12.604-7. 
17. Além disso, ainda que as contas ordinárias dos defendentes houvessem sido julgadas regulares por esta Corte - o que, repise-se, não foi o caso dos Acórdãos 999/2005 e 1367/2010, proferidos em Tomada de Contas Especial -, tal fato também não seria empecilho para que houvesse imposição de débito em outros processos nos quais eles constem como responsáveis, como já pacificado nos Acórdão 1910/2012-TCU-Plenário e 769/2011-TCU-Plenário.
6.3.	 Assim, já tendo a questão sido objeto de exaustiva análise por este Tribunal, e não havendo dúvidas sobre a distinção de objeto entre esta tomada de contas especial e a matéria julgada nas contas ordinárias da ora recorrente, deve-se rejeitar a preliminar.
7. 	Cerceamento de defesa - ônus da prova - guarda dos documentos 
7.1.  	Os recorrentes Luiz Antônio Martins, José Luiz Nanci e Ana Tereza da Silva Pereira Camargo alegam cerceamento de defesa, por não terem tido acesso aos documentos que comprovariam a regularidade das despesas realizadas. Nesse sentido, aduzem que:
	a) a decisão recorrida se afastou da jurisprudência do STF, de que 'embora caiba ao Tribunal de Contas da União a elaboração de seu regimento interno [art. 1º, X, da Lei 8.443/1992], os procedimentos nele estabelecidos não afastam a aplicação dos preceitos legais referentes ao processo administrativo, notadamente a garantia processual prevista no art. 3º, III, da Lei n. 9.784/1999' (STF, MS n. 23.550; (peça 95, p. 4) ;
	b) o acórdão recorrido laborou com cerceamento de defesa, já que descumpriu os termos da Lei Federal 9.784/1999, que garante o direito à produção de provas, bem como o direito de produzir alegações finais anteriormente à decisão administrativa, o que não foi observado; (peça 95, p. 5) ;
	c) este Tribunal busca concretizar o artigo 70 da Constituição Federal com legislação federal anterior à atual Carta Magna, qual seja, o Decreto-Lei 200/1967 e o Decreto 93.872/1986, diplomas anteriores à redemocratização e reconstitucionalização do país; (peça 95, p. 6) ;
	d) este Tribunal não cumpriu o artigo 37 da Lei 9.784/1999 ['Quando o interessado declarar que fatos e dados estão registrados em documentos existentes na própria Administração responsável pelo processo ou em outro órgão administrativo, o órgão competente para a instrução proverá, de ofício, à obtenção dos documentos ou das respectivas cópias']; (peça 95, p. 6) ;
	e) concretizando os incisos LIV e LV do artigo 5º da Constituição Federal, o STF (RMS 28517, j. 25/3/2014) decidiu que o direito à produção de provas em instância administrativa integra a cláusula do devido processo legal; (peça 95, p. 7) ;
	f) o recorrente não teve acesso aos documentos imprescindíveis à sua defesa junto à Administração Pública do município de São Gonçalo, cujos recursos federais a ela repassados determinou a existência desta TCE; (peça 95, p. 8) ;
	g) nem mesmo a impetração de habeas data perante o Juízo daquela Comarca e a respectiva concessão de medida liminar franqueou o acesso do recorrente à documentação da Secretaria Municipal de Saúde; (peça 95, p. 8) ;
	h) uma vez não respeitada a liminar judicial, impõe-se o concurso da autoridade deste Tribunal junto à municipalidade, determinando a apresentação da documentação necessária ao julgamento da controvérsia; (peça 95, p. 9) ;
	i) este Tribunal carreia todo o peso do ônus probatório ao recorrente, em que pese estar caracterizado cerceamento de defesa pela existência de um habeas data com liminar deferida e descumprida; (peça 95, p. 9) ;
	j) o julgamento é paradoxal ao exonerar de responsabilidade o município de São Gonçalo, que teve as contas julgadas regulares, sem que tenha exercido a guarda dos documentos comprobatórios do emprego desses recursos federais; (peça 95, p. 9) ;
	k) este Tribunal não logrou provar robustamente o ilícito que o recorrente teria praticado; (peça 93, p. 6) ;
	l) ao acusado não é imposto o dever de fazer prova negativa; (peça 93, p. 6) ;
	m) a responsabilização parte de pressuposição de culpa presumida, e não de verossimilhança, tornando a acusação desse tribunal essencialmente genérica; (peça 93, p. 6) ;
	n) o arquivo da Fundação Municipal de Saúde, onde poderiam ser encontrados os comprovantes de gastos, encontra-se em estado lastimável, em estado de total abandono, sendo certo que o recorrente em nada contribuiu para esse evento danoso; (peça 93, p. 7) ;
	o) após várias tentativas, não foi possível achar a documentação pertinente, ferindo o princípio da ampla defesa e do contraditório; (peça 93, p. 7) ;
	p) o recorrente ficou prejudicado em sua defesa, tendo em vista o tempo decorrido, bem como o estado deplorável do arquivo da Fundação Municipal de Saúde; (peça 93, p. 7) ;
	q) cabe ao acusador (no caso vertente, este Tribunal) reunir um conjunto probatório idôneo a produzir provas robustas em relação ao ora recorrente; (peça 93, p. 8) ;
	r) este Tribunal decidiu com base em culpa presumida, em conjecturas, em meros indícios, violando os princípios da razoabilidade, da segurança jurídica, da proporcionalidade e da ampla defesa e contraditório; (peça 93, p. 8) ;
	s) o município é o único ente que deveria responder por eventual falta de comprovação dos gastos, porquanto esta tomada de contas especial não se originou da constatação de eventual irregularidade, mas advém da suposta 'ausência de documentação comprobatória de despesas realizadas com recursos federais repassados ao município de São Gonçalo/RJ no ano de 2001'; ou seja, o processo originou-se da ausência de processos administrativos nos arquivos de São Gonçalo, o que impediu a verificação da regularidade de algumas despesas; em outras palavras, o processo nasceu da desorganização do município de São Gonçalo, que detém a guarda exclusiva destes documentos, e não a recorrente; (peça 113, p. 19-20) ;
	t) impõe-se à recorrente ônus processual insuportável, pois a prova da regularidade da aplicação dos recursos está em processos que estão ou deveriam estar no poder do município de São Gonçalo, que declara que não os localizou; (peça 113, p. 20) ;
	u) os documentos não localizados pelo município de São Gonçalo são os únicos hábeis para comprovar que a recorrente destinou os recursos e realizou despesas conforme a legalidade e em completo atendimento aos princípios da Administração Pública; (peça 113, p. 20) ;
	v) seria de grave ilegalidade a recorrente manter consigo documentos públicos do município de São Gonçalo, situação que ressalta ainda mais a dependência das informações a serem prestadas por aquela Administração Pública; (peça 113, p. 20) ;
	w) não houve nos autos qualquer solicitação para que o município apresentasse a prestação de contas, de forma justificada e consolidada, dos gastos relativos à Secretaria Municipal de Saúde relativos ao período da gestão da recorrente, sendo dever de cada prefeitura municipal declarar os credores dos recursos utilizados pela Secretaria Municipal de Saúde por meio da prestação de contas anual; (peça 113, p. 20) ;
	x) requer-se que este Tribunal determine ao município de São Gonçalo que apresente aos autos os documentos relativos à prestação de contas do ano de 2001, justificando e consolidando os credores e despesas relativas à Fundação Municipal de Saúde; (peça 113, p. 21) ;
	y) o que originou o presente processo foi o extravio de processos administrativos, fato que não pode ser imputado à recorrente, mas sim ao município de São Gonçalo, único responsável pela sua guarda; (peça 113, p. 24) ;
	z) a recorrente tentou, sem sucesso, obter os documentos junto ao município de São Gonçalo - documentos que são públicos e cuja guarda é de responsabilidade exclusiva do próprio município -, não podendo este Tribunal penalizar a recorrente por falta de provas da prestação dos serviços, e na mesmíssima decisão absolver o município de São Gonçalo; (peça 113, p. 25) ;
	aa) configura contrassenso a recorrente, que era gestora e não era a responsável pela guarda e conservação dos documentos em questão, ser responsabilizada por falta de provas de suas alegações; e o município, que é o ente responsável pela guarda efetiva dos documentos em questão e que tinha condição plena para produzir a prova necessária ao pleno esclarecimento dos fatos, ser absolvido também por falta de provas; (peça 113, p. 26) ;
	bb) por força do princípio da verdade material que regula os processos administrativos, no exercício de seus misteres as Cortes de Contas devem empenhar-se na busca da verdade real, inclusive através da realização de diligências aptas a esclarecer circunstâncias relevantes para os seus julgamentos; (peça 113, p. 26) ;
	cc) por força dos princípios constitucionais do devido processo legal, do contraditório e da ampla defesa, os tribunais de contas devem oferecer aos interessados todos os meios hábeis para exercício de sua defesa, até mesmo para que, na sua decisão final, sejam analisados todos os fatos e argumentos jurídicos relevantes para obtenção de um juízo seguro acerca da verdade real dos fatos nela consignados; (peça 113, p. 26) ;
	dd) no caso presente, houve equivocado cerceamento de defesa deste Tribunal, que deveria ter efetivado a diligência requerida pela recorrente ao município de São Gonçalo, ou então tê-la absolvido pela falta de provas de irregulares de gastos, da mesma forma que absolveu o Município de São Gonçalo; (peça 113, p. 27) ;
	ee) eventual insuficiência nas provas juntadas aos autos apenas pode ser atribuída ao município de São Gonçalo, o único que tem o dever legal de guardar tais documentos. (peça 113, p. 28) .
	Análise
7.2.	Inicialmente, tem-se que as tomadas de contas especiais não se caracterizam como processo administrativo típico estritamente regido pela Lei 9.784/1999, mas como processo administrativo com rito próprio, disciplinado pela Lei 8.443/1992, Regimento Interno/TCU e demais normativos expedidos por este Tribunal no exercício da sua competência constitucional, de modo que 'as normas processuais delineadas na Lei 9.784/1999 (estabelece normas básicas sobre o processo administrativo) se aplicam aos processos do TCU apenas de forma subsidiária, por força do art. 298 do Regimento Interno do Tribunal. Não é cabível a aplicação da referida lei sobre matérias regulamentadas pelas normas processuais do TCU' (Acórdão 7795/2015-TCU-Segunda Câmara, relator: André Carvalho) .
7.3.	No tocante à alegação de que a condenação dos responsáveis tem entre seus fundamentos o Decreto-Lei 200/1967 e o Decreto 93.872/1986, normativos anteriores à Constituição Federal de 1988, registre-se que não há qualquer óbice quanto a isso, na medida em que, pelo fenômeno da recepção, mantêm validade as normas anteriores à nova ordem constitucional que não sejam com essa incompatíveis. 
7.4.	Quanto ao habeas data impetrado pelo recorrente Luiz Antônio Martins tendente à obtenção, junto ao município de São Gonçalo, dos documentos comprobatórios das despesas, consta do voto condutor da decisão recorrida (peça 73, p. 4) :
19. Ainda nesse ponto, observo que Luiz Antônio Martins juntou petição extemporânea à peça 65, na qual pede sobrestamento deste processo, em decorrência da impetração de habeas data junto ao Tribunal de Justiça do Estado do Rio de Janeiro, com vistas a que o Município de São Gonçalo apresente os documentos comprobatórios das despesas que levaram à instauração desta TCE, sob pena de nulidade por cerceamento de defesa. 
20. Cumpre ressaltar que o responsável teve ciência da citação neste processo em 28/8/2015 (peça 29) , mas somente buscou adotar medida judicial para obtenção dos referidos documentos após tomar ciência da instrução de mérito produzida pela Secex-RJ e referendada pelo Ministério Público junto ao TCU (MPTCU) , que propôs sua condenação em débito, conforme se depreende do despacho judicial à peça 65, p. 3. 
21. Entendo pela inexistência de fundamentos jurídicos e fáticos para sobrestar esta TCE na etapa em que se encontra, eis que esgotadas todas as oportunidades que o gestor teve para exercer o contraditório e ampla defesa, já passados 19 meses desde sua citação sem que lograsse comprovar a regularidade das despesas impugnadas. Na eventualidade de o gestor obter novos elementos que possam alterar o mérito do que restou apurado, contará com os meios recursais cabíveis para reformar a deliberação deste Tribunal.
7.5.	Observa-se ainda que o município de São Gonçalo - em ofício reproduzido no recurso à peça 95, p. 14 -, em resposta à mencionada liminar em habeas data, afirmou expressamente que, 'segundo informações obtidas no arquivo geral e demais setores, não foram localizados nenhum dos processos administrativos, estampados na decisão interlocutória de 11/12/2016'. 
*
7.6.	Segundo se observa dos autos, esta tomada de contas especial se originou de auditoria realizada pelo Denasus em 2008, cujo escopo era 'apurar possível mau uso de verbas públicas pela Secretaria Municipal de Saúde de São Gonçalo' no exercício de 2001 (peça 2, p. 12) . A auditoria foi realizada entre os dias 3/11 a 14/11/2008, portanto sete anos após a ocorrência dos fatos. 
7.7.	Concluída a auditoria, Ana Tereza da Silva Pereira Camargo, José Luiz Nanci e Luiz Antônio Martins foram notificados pelo Fundo Nacional de Saúde em 10/8/2010 (ofícios à peça 2, p. 200, 212 e 214; e AR à peça 2, p. 210, 224 e 226) . Isto é, os recorrentes foram notificados pelo órgão concedente apenas nove anos após a ocorrência dos fatos. 
7.8.	Os dois primeiros responsáveis apresentaram defesa em 26/8/2010 e 27/8/2010 (peça 2, p. 264-276 e 254-256, respectivamente) . 
7.9.	Por meio do primeiro relatório complementar, de 11/2/2011, foram analisadas as justificativas dos dois mencionados responsáveis, concluindo-se por diligenciar ao TCU para verificação do argumento de que as contas da responsável Ana Tereza da Silva Pereira Camargo, relativas ao exercício de 2001, já haviam sido julgadas (peça 3, p. 26-40) .
7.10.	Após concessão de prorrogação de prazo (peça 3, p. 52) , Luiz Antônio Martins apresentou sua defesa em 3/12/2010 (peça 3, p. 56) - com documentos comprobatórios à peça 3, p. 58-149; peça 4, e peça 5, 1-95 - e José Luiz Nanci complementou sua defesa em 24/2/2011 (peça 3, p. 100) - com documentos à peça 5, p. 102-149, peças 6 e 7, e peça 8, p. 1-26 -, sendo ambas as manifestações analisadas mediante o segundo relatório complementar à peça 8, p. 33-51, que concluiu pelo acolhimento parcial das justificativas, reduzindo-se o valor do débito. 
7.11.	José Luiz Nanci encaminhou nova complementação de defesa em 4/8/2011 (peça 8, p. 73-75 - com documentos comprobatórios à peça 8, p. 77-178; peça 9, p. 4-27 -, que foi objeto do terceiro relatório complementar (peça 9, p. 29-47) , acolhendo-se parcialmente as justificativas e reduzindo-se o débito. 
7.12.	Os responsáveis apresentaram novas defesas (Ana Tereza da Silva Pereira Camargo, em 2/9/2011, à peça 9, p. 107-109 - com documentação comprobatória à peça 9, p. 111-127 -, Luiz Antônio Martins, em 5/12/2011, à peça 9, p. 139-141; e José Luiz Nanci, em 20/12/2011, à peça 9, p. 145-147) , que foram objeto de análise do quarto relatório complementar (peça 9, p. 151-165) , de 29/12/2011, que concluiu pelo não acatamento das justificativas. 
7.13.	A tomada de contas especial foi encaminhada a este Tribunal em 10/10/2013 (peça 1, p. 1) e instruído em 30/4/2015, com proposta de citação (peça 16) .
7.14.	Os três responsáveis foram citados em 28/8/2015 - Ana Tereza da Silva Pereira Camargo, cf. ofício à peça 25; AR à peça 28; José Luiz Nanci, cf. ofício à peça 26; AR à peça 32; e Luiz Antônio Martins, cf. ofício à peça 27; AR à peça 29.
*
7.15.	Tal como alegado pela recorrente Ana Tereza da Silva Pereira Camargo, os débitos se originaram do fato de que 'não foi localizada nos arquivos da Secretaria de Saúde a documentação comprobatória de despesas efetuadas com recursos federais da saúde, repassados ao município no exercício de 2001, correspondente ao montante de R$ 3.184.364,20' (peça 2, p. 38-40) . (g.n.) 
7.16.	Diante desse fato, os gestores da época foram chamados a apresentar a documentação comprobatória. E o que se observa é que já desde suas primeiras manifestações os responsáveis alegavam ausência de acesso aos documentos comprobatórios, os quais em tese deveriam estar sob a guarda da prefeitura municipal. 
7.17.	Em manifestação encaminhada à equipe de auditoria do Denasus, a responsável Ana Tereza da Silva Pereira Camargo, após alegar preclusão administrativa e prescrição, aduziu que 'tendo se passado tantos anos desde a ocorrência dos fatos, tornou-se muito difícil resgatar todas as provas que poderia ter obtido se tivesse sido notificado alguns anos antes'. José Luiz Nanci alegou que solicitara junto ao Banco do Brasil cópia dos cheques utilizados para pagamento. E José Antônio Martins alegou que o relatório 'foi elaborado sem que fossem disponibilizados alguns processos' e que 'a condenação exige a comprovação da autoria e materialidade para que o jurisdicionado possa ser responsabilizado, sob pena de se estar praticando excesso ou até mesmo uma arbitrariedade' (peça 2, p. 24-26) . Verifica-se que tais alegações não mereceram uma análise específica por parte do Denasus (peça 2, p. 24-26) . 
7.18.	Ainda que nas defesas encaminhadas ao Denasus os responsáveis tenham anexado alguns documentos relativos às despesas (como notas fiscais e notas de empenho) que lograram reduzir o valor do débito, em sede recursal todos eles sustentam que a guarda da documentação competiria ao município de São Gonçalo e que os gestores à época não poderiam ser responsabilizados pelo fato de o município não ter mantido a guarda adequada dos documentos em questão. Desse modo, acrescentam que a solicitação para que apresentassem os documentos comprobatórios das despesas imporia a eles 'ônus processual de prova insuportável', uma vez que tais documentos deveriam estar sob a guarda do município. 
7.19.	Com efeito, não competia aos recorrentes a guarda da documentação, mas ao município, não podendo os recorrentes serem prejudicados por falha do ente municipal. E cabendo a guarda dos documentos ao ente municipal, nada mais natural que o Denasus ou posteriormente este Tribunal diligenciasse ao município de São Gonçalo no sentido de obter os processos relativos aos pagamentos impugnados. Entretanto, essa solicitação dos ora recorrentes mereceu da unidade técnica a seguinte análise (peça 74, p. 5) :
44. Não é possível acatar seu pleito para que este tribunal determine à municipalidade de São Gonçalo a apresentação dos processos que comprovam a regularidade das despesas. 
45. Por força do que dispõe o art. 70, parágrafo único, da Constituição Federal, bem assim o art. 93 do Decreto-Lei 200/1967 c/c o art. 66 do Decreto 93.872/1986, resta claro que tal comprovação compete exclusivamente ao gestor dos recursos. 
46. Tal entendimento está consolidado nesta Corte de Contas, conforme se verifica nos Acórdão 1577/2014-TCU-Segunda Câmara, 6.716/2015-TCU-1ª Câmara, 9.254/2015-TCU-2ª Câmara, 9.820/2015-TCU-2ª Câmara e 659/2016-TCU-2a Câmara. 
47. Desse modo, ao contrário do que supõe o responsável, o ônus da prova recai sobre o gestor e não sobre o TCU, devendo o gestor fornecer todas as provas da regular aplicação dos recursos sob sua responsabilidade, em conformidade com os normativos vigentes e reiterada jurisprudência do TCU. 
48. Considerando que o responsável não traz elementos probatórios das despesas impugnadas referentes ao mês de dezembro de 2001, durante sua gestão como presidente da Fundação Municipal de Saúde de São Gonçalo/RJ, rejeita-se as alegações de defesa apresentadas. (g.n.) 
7.20.	No mesmo sentido foi o voto condutor da decisão recorrida (peça 73, p. 4) :
18. A unidade instrutiva também apontou ser incabível a tentativa de imputar ao TCU a coleta de elementos que comprovassem a regular aplicação de recursos públicos, vez que essa é incumbência do gestor, conforme a remansosa jurisprudência desta Corte, o que é corroborado pelos Acórdão 3623/2015-TCU-Primeira Câmara, 3632/2016-TCU-2ª Câmara e 6214/2016-TCU-2ª Câmara. Acrescento ainda que este Tribunal entende que dificuldades de ordem política na obtenção de documentos necessários à prestação de contas de recursos geridos, se não resolvidas administrativamente, devem ser levadas ao Poder Judiciário por meio de ação apropriada, não competindo ao TCU garantir ao responsável o acesso à referida documentação, a exemplo do que restou decidido nos Acórdão 352/2017-TCU-Primeira Câmara e 3357/2016-TCU-1ª Câmara. 
7.21.	Nesse ponto, tem-se que o artigo 70, parágrafo único, da Constituição Federal, e o artigo 93 do Decreto-Lei 200/1967 aplicam-se aos casos em que há o dever legal de prestar contas, hipótese em que, não sendo elas prestadas ou não sendo elas capazes de comprovar a devida utilização dos recursos, aplica-se a inversão do ônus da prova e imputa-se débito correspondente ao valor não comprovado. 
7.22.	Hipótese inteiramente diversa diz respeito a fiscalização, em que não há que se falar em inversão do ônus da prova, cabendo ao órgão fiscalizatório coligir todos os elementos que caracterizem a irregularidade e o eventual débito, respondendo, inclusive, pelo tempo decorrido entre a irregularidade e a fiscalização (no caso vertente, sete anos) . Nesse sentido:
Considerando que o acompanhamento da aplicação de recursos transferidos fundo a fundo, a exemplo do SUS, é realizado normalmente por meio de inspeções e auditorias, e não se operacionaliza automaticamente por meio da prestação de contas, tal qual ocorre nos convênios e instrumentos congêneres, não cabe aqui a inversão do ônus da prova, razão pela qual os réus são beneficiados pela dúvida quanto à existência de materialidade e autoria de fatos que possam levá-los à condenação. [Acórdão 2311/2010-TCU-Primeira Câmara, relator: Walton Rodrigues] (g.n.) 
7.23.	A despeito disso, no caso vertente o ônus da prova foi imputado aos responsáveis.
7.24.	Tal como alegado pelos recorrentes, o débito decorreu sobretudo do fato de não terem sido encontrados os processos relativos a determinadas despesas, atribuindo-se o ônus da apresentação dessa documentação aos gestores da época, aos quais, reafirme-se, não cabia a guarda dos processos em questão. 
7.25.	Nesse contexto, a requisição dos processos de pagamento junto ao município de São Gonçalo pelo Denasus ou por este Tribunal, tal como requerido pelos recorrentes, era medida que se impunha pela atividade de fiscalização, e não encargo a ser atribuído aos responsáveis. 
7.26.	Entretanto, além de não ser promovida a diligência solicitada, o município restou isento de responsabilidade, nos seguintes termos (peça 73, p. 5) :
23. Ainda assim, entendo que a responsabilidade atribuída ao Município de São Gonçalo não merece subsistir, pois não há nos autos comprovação de que esse ente federado tenha se beneficiado com os desembolsos de recursos federais que justificaram a autuação desta TCE, em linha com a jurisprudência desta Corte de Contas, a teor dos Acórdão 203/2010-TCU-Plenário e 4060/2010-TCU- 1ª Câmara. Cabe, portanto, julgar regulares suas contas.
7.27.	Ocorre que, se não há elementos no sentido de que o município tenha se beneficiado dos recursos (fundamento da decisão de julgamento pela regularidade das contas) , há elementos que apontam para falha do município na guarda dos processos, tal como alegado pelos recorrentes. Nesse sentido, a exoneração de responsabilidade do ente municipal apenas se justificaria na hipótese de se supor que tais processos nunca existiram; caso contrário, não haveria razão para não se questionar o município a respeito do extravio dos processos e além disso exonerá-lo de responsabilidade. 
7.28.	Se não foram encontrados os processos, a consequência disso não poderia ter sido atribuída aos recorrentes, aos quais não cabia a guarda de tais processos, e sim ao município. Ao se relevar a ausência de manifestação do ente municipal (revel neste processo) e isentá-lo indevidamente de responsabilidade, suprimiu-se inclusive seu dever de colaborar com a apresentação de elementos que pudessem contribuir com a fiscalização. De outro lado, a manutenção da responsabilidade do ente municipal, além de fundamentado no dever de guarda dos documentos, manteria o interesse daquele ente em esclarecer os fatos e se possível apresentar a documentação pertinente. Ao afastar a responsabilidade, este Tribunal perdeu mais esse canal de obtenção dos elementos que poderiam esclarecer se houve de fato desvio de recursos públicos. 
7.29.	Da mesma forma, uma vez prevalecendo o entendimento de que teria havido desvio, e uma vez identificadas as empresas beneficiárias dos cheques emitidos, dever-se-ia promover a citação de tais beneficiárias, não apenas para efeito de responsabilização, mas também como canal de obtenção de elementos adicionais que ajudassem a esclarecer os fatos e possivelmente complementar os documentos parciais apresentados pelos responsáveis. 
7.30.	Assim, ao exonerar o ente municipal de responsabilidade e ao não promover a citação das empresas supostamente beneficiárias, este Tribunal cortou dois canais importantes para obtenção de elementos comprobatórios e lançou sobre os responsáveis um ônus excessivo e indevido, na medida em que não tinham o dever de prestar contas à época e não tinham o dever de guarda da documentação comprobatória das despesas realizadas. 
7.31.	Ante todo o exposto, considerando que se tratam de fatos ocorridos em 2001, considerando que a fiscalização ocorreu sete anos após os fatos, considerado que os responsáveis somente foram notificados nove anos após os fatos e citados somente em 2015, e sobretudo considerando que não se trata de dever de prestar contas e que não cabia aos recorrentes a guarda dos documentos comprobatórios, deve-se acolher a alegação de cerceamento de defesa, dando-se provimento aos recursos, para efeito de arquivar o processo, sem julgamento de mérito, nos termos do artigo 212 do Regimento Interno/TCU.
8. 	Comprovação de gastos
8.1.  	A recorrente Ana Tereza da Silva Pereira Camargo alega devida realização das despesas, aduzindo que:
	a) a auditoria realizada pelo Denasus deixou de observar todo o conjunto probatório apto para comprovar que a recorrente exerceu a correta destinação de recursos e que todas as despesas atenderam completa legalidade; (peça 113, p. 20) ;
	b) não se observou todas as evidências do dispêndio de recursos, já que os recursos foram pagos a diversos credores, sendo estes devidamente inscritos na prestação de contas do município daquela gestão; (peça 113, p. 20) ;
	c) as despesas realizadas se mostraram alinhadas ao princípio da eficiência, pois todos os serviços contratados eram de imperiosa necessidade aos pacientes da Rede Municipal de Saúde; (peça 113, p. 21) ;
	d) após diligenciar junto ao município de São Gonçalo e consultar alguns arquivos do seu computador, a recorrente conseguiu rastrear e comprovar a origem dos gastos apontados nesta tomada de contas especial, comprovando ainda quem foram seus beneficiários (prestadores de serviços e fornecedores de bens para o Município de São Gonçalo) ; (peça 113, p. 22) ;
	e) os gastos são referentes aos seguintes processos administrativos: 0303/01, 1266/01, 41/01 e 128/01, que não foram localizados por culpa exclusiva do município, único que tem o dever legal de guardá-los; (peça 113, p. 22) ;
	f) mas as cópias dos respectivos cheques e seus destinatários foram identificados após o município de São Gonçalo, provocado pela recorrente, oficiar o Banco do Brasil e obter cópia dos respectivos cheques destacados; (peça 113, p. 22) ;
	g) os lançamentos de débitos analisados na presente tomada de contas especial tiveram os seguintes beneficiários, visavam pagar aos seguintes serviços ou fornecimentos de bens:

	- itens 1 a 2: serviços de limpeza hospitalar; 
	- itens 3 e 4: serviços continuados de fornecimento de gás;
	- item 5: projeto de consultoria técnica especializada;
	- item 6 a 9: aquisição de materiais de limpeza hospitalar;
	h) os cheques 850.135 e 1.000.343 pagaram serviços de limpeza no Hospital Luis Palmier, prestados pela Construir Arquitetura e Engenharia Ltda. (beneficiária de ambos os cheques) ; (peça 113, p. 23) ;
	i) os cheques 850.153 e 1.000.363 são referentes a pagamentos devidos por força de contrato de fornecimento de gases medicinais por parte da White Martins S/A; e por ser tratar de um serviço continuado, o fornecimento foi feito; caso contrário, se teria notícia nos autos da interrupção dos serviços dos hospitais de São Gonçalo na gestão da recorrente por falta de gases medicinais, fato que não ocorreu; (peça 113, p. 23) ;
	j) o cheque 1.000.262 foi um pagamento ao CEPESC - Centro de Estudos e Pesquisas e Saúde Coletiva do Instituto de Medicina Social da UERJ devido a um contrato de assessoria técnica especializada; (peça 113, p. 23) ;
	k) a cópia do cheque 1.000.386 comprova que ele foi para a sociedade Concorrente Com. E Repres. De Mat. Hospitalar Ltda. pela aquisição de material médico hospitalar; (peça 113, p. 23) ;
	l) o cheque 850.167 pagou a aquisição de material médico hospitalar-laboratorial à Padrão Produtos e Serviços Ltda., como comprova a cópia do cheque juntado à defesa; (peça 113, p. 23) ;
	m) os cheques 1.000.313 e 850.193 comprovam pagamentos pela aquisição de materiais de limpeza para a sociedade Nexfor Comercial e Indústrias Ltda.; (peça 113, p. 23) ;
	n) mesmo não sendo a responsável pela guarda dos documentos que comprovam a regularidade dos gastos, a recorrente conseguiu esclarecer e comprovar a regularidade das despesas apontadas na presente tomada de contas; (peça 113, p. 23-24) ;
	o) a sua condenação foi injurídica, visto que os produtos e serviços foram efetivamente usufruídos pelas unidades de saúde do município de São Gonçalo; (peça 113, p. 24) ;
	p) a recorrente ainda juntou aos autos para comprovar a regularidade dos gastos as seguintes cópias: extratos da conta corrente do Banco do Brasil, uma das notas de empenho (que tinha como beneficiária a Padrão Produtos e Serviços para Laboratórios Ltda.) , notas fiscais, contrato firmado e relatório do CEPESC; (peça 113, p. 24) ;
	q) a recorrente não poderia guardar consigo documentos públicos (processos administrativos) que ficaram sob a guarda do município de São Gonçalo, razão pela qual solicitou a este Tribunal que fosse realizada diligência junto àquele município para que fossem coletadas as provas eventualmente faltantes, solicitação não acolhida por este Tribunal. (peça 113, p. 25) .
	Análise
8.2.	Os valores que compõem o débito imputado à recorrente são os seguintes (peça 2, p. 72) : 
	Cheque nº 
	Data
	Valor (R$) 
	Cheque nº 
	Data
	Valor (R$) 

	850135
	02/07/2001
	78.462,45
	000386
	27/08/2001
	79.800,00

	850153
	02/07/2001
	90.453,45
	000363
	31/08/2001
	82.173,10

	000262
	01/08/2001
	147.840,00
	000193
	10/09/2001
	141.195,50

	000313
	10/08/2001
	77.775,74
	850167
	12/09/2001
	114.153,00

	000343
	20/08/2001
	78.462,45
			
8.3.	Todos esses valores se referem à emissão de cheques da conta bancária n. 7964-2 (Secretaria Municipal de Saúde) , agência 394-8, Banco do Brasil (peça 2, p. 72) , em relação aos quais não foram encontrados os documentos comprobatórios pertinentes. Os mencionados valores foram transferidos da conta n. 58.576-9 (Piso da Atenção Básica - PAB) , conforme constatações registradas pela equipe de fiscalização do Denasus (peça 2, p. 22-24) :
Constatação 18242
O Fundo Municipal de Saúde foi instituído pela Lei Municipal n. 24, de 12/07/1995, vinculado diretamente à Fundação Municipal de Saúde, conforme art. 2º da referida lei. O Decreto Municipal na 115, de 27/12/1991 aprova O estatuto da Fundação Municipal de Saúde que conforme o art. 31 ficará subordinado à Secretaria Municipal de Saúde. O gestor da saúde exerce simultaneamente a presidência da Fundação Municipal de Saúde e a função de Secretário Municipal de Saúde. 
No exercício de 2001 os cheques eram assinados pelo Secretário Municipal de Saúde em conjunto com o responsável pela tesouraria ou superintendente de administração e finanças da Fundação Municipal de Saúde. 
Os recursos financeiros oriundos do Fundo Nacional de Saúde e da contrapartida municipal foram creditados no Banco do Brasil S/A, agência 394-8, São Gonçalo/RJ, nas seguintes contas: 
- 58.576-9: Piso da Atenção Básica - PAB fixo, Agentes Comunitários de Saúde, Saúde da Família, Assistência Farmacêutica e Vigilância Sanitária:
- 13.694-8: Vigilância em Saúde - TFVS (ex-TFECD) 
No citado exercício os recursos da Saúde da Família e Agentes Comunitários de Saúde eram transferidos para a conta na 17.588-9 e movimentados. A contrapartida municipal e demais recursos eram transferidos para a conta n. 7.964-9.
Constatação 18250
A Secretaria Municipal de Saúde não comprovou despesas com recursos da conta corrente n. 58.576-9 (Piso da Atenção Básica - PAB) , agência n. 394-8 do Banco do Brasil S/A, referente ao mês de dezembro de 2001, no valor total de R$ 1.778.955,53 (um milhão, setecentos e setenta e oito, mil, novecentos e cinquenta e cinco reais e cinquenta e três centavos) . Transferiu recursos da referida conta para a conta movimento n. 7.964-2 da mesma agência no período de julho a dezembro de 2001 no total de R$ 4.680.000,00 (quatro milhões, seiscentos e oitenta mil reais) , sendo comprovado apenas o montante de R$ 3.116.261,23 (três milhões, cento e dezesseis mil, duzentos e sessenta e um reais e vinte e três centavos) , ficando sem comprovação o total de R$ 1.563.738,77 (um milhão, quinhentos e sessenta e três mil, setecentos e trinta e oito reais e setenta e sete centavos) . Vide tabela III e IV, em anexo. 
8.4.	Ressalte-se ainda que a recorrente não anexa ao seu recurso novos elementos comprobatórios, mas reporta-se aos documentos anexados às suas alegações de defesa (peça 52) , os quais foram rejeitados por não formarem 'um conjunto completo' (peça 74, p. 7-8) : 
68. No mérito de sua defesa, os documentos trazidos aos autos como probatórios de despesas são semelhantes à documentação apresentada ao Denasus em resposta ao 3º Relatório Complementar de Auditoria (peça 9, p. 107-127) . 
69. Naquela oportunidade a equipe de auditoria que assina o 4º Relatório Complementar entendeu não poder aceitar aquela documentação por não estarem presentes todas as peças exigíveis para comprovar a aplicação dos recursos financeiros, conforme definido nos arts. 60 a 64 da Lei 4.320/1964, quais sejam: notas de empenho, ordens de pagamento, notas de liquidação e nota fiscal/recibo. Assim se pronunciou aquela equipe (peça 9, p. 159) : 
Os documentos apresentados de forma individualizados foram cópias de nota de empenho, subempenhos, nota fiscal e cópias de cheques, que não comprovam a entrega do material ou a prestação efetiva dos serviços, em desacordo com inciso III, § 2º Art. 63 da Lei nº 4.320, de 17/03/1964.
70. A mesma conclusão do Denasus se alcança da documentação ora apresentada pela responsável, não sendo possível aceitar como probatória dos débitos que lhe são imputados. 
71. A tabela trazida a estes autos (peça 52, p. 20) é a mesma apresentada ao Denasus (peça 9, p. 107) , apenas em ordem diversa de informação. Além disso, a responsável acrescentou cópias de cheques, de parte do extrato bancário, o qual está incompleto, de um contrato de prestação de serviço e uma nota fiscal relacionada a esse contrato. 
72. Ocorre que nenhum dos documentos forma um conjunto completo com todas as informações exigidas na referida lei citada pelo Denasus, Lei 4.320/1964. A única nota fiscal apresentada (peça 52, p. 243) não está acompanhada do respectivo empenho e liquidação, assim como o único documento de empenho e liquidação apresentado (peça 52, p. 235) não tem a respectiva nota fiscal ou recibo. 
73. Considerando que a responsável não traz elementos probatórios das despesas impugnadas durante sua gestão como secretária municipal de saúde de São Gonçalo/RJ, rejeitam-se as alegações de defesa apresentadas. (g.n.) 
8.5.	Assim, além da exigência de que os responsáveis apresentassem documentação cuja guarda não lhes cabia, os documentos apresentados não foram devidamente apreciados, sob o argumento de que não constituíam um conjunto completo. Contudo, os elementos coligidos pelos responsáveis - se vistos não com advindos de gestores que devessem apresentar toda a documentação, mas de gestores que forcejaram por corroborar suas alegações com os elementos disponíveis, considerando o longo tempo decorrido - fornecem elementos importantes sobre a execução da despesa e o destino dos recursos em questão. 
8.6.	Nesse sentido, tem-se que as seguintes informações:
	item
	Cheque
	Valor (R$) 
	localização
	Beneficiário
	Outros elementos

	1
	850135
	78.462,45
	peça 52, p. 54
	Construir Arquitetura e Engenharia Ltda.
	referente a 'serviços de limpeza e conservação em unidades hospitalares' (peça 52, p. 232) 

	2
	850153
	90.453,45
	peça 52, p. 22
	White Martins Gases Industriais S/A
	referente a 'aquisição de oxigênio gás' (peça 52, p. 232) 

	3
	000262
	147.840,00
	peça 52, p. 50
	Cepesc - Centro de Estudos e Pesquisas e Saúde Coletiva
	contrato (peça 52, p. 237-242) ; nota fiscal (peça 52, p. 243) 

	4
	000313
	77.775,74
	peça 52, p. 38
	Nexfor Comercial e Industrial Ltda.
	relação de pagamentos (peça 9, p. 127) : aquisição de material de limpeza

	5
	000343
	78.462,45
	peça 52, p. 30
	Construir Arquitetura e Engenharia Ltda.
	referente a 'serviços de limpeza e conservação em unidades hospitalares' (peça 52, p. 231) 

	6
	000386
	79.800,00
	peça 52, p. 42
	Concorrente Com. e Repr. de Mat. Hospitalar Ltda.
	referente a aquisição de equipo de soro microgotas (peça 52, p. 234) 

	7
	000363
	82.173,10
	peça 52, p. 26
	White Martins Gases Industriais S/A
	nota de empenho e ordem de pagamento (peça 9, p. 119 e 121) : aquisição de oxigênio gás líquido e óxido nitroso

	8
	000193
	141.195,50
	peça 52, p. 46
	Nexfor Comercial e Industrial Ltda.
	relação de pagamentos (peça 9, p. 127) : aquisição de material de limpeza

	9
	850167
	114.153,00
	peça 52, p. 34
	Padrão Produtos e Serviços Ltda.
	nota de empenho e ordem de pagamento (peça 52, p. 235) : aquisição de glicosímetro e 'tiras reagentes para determinação de glicose no sangue'

8.7.	Quanto aos itens 4 e 8, tudo o que se tem, além do cheque nominal à empresa, é a relação de pagamentos à peça 9, p. 127, onde é informado que se trata do pagamento pela aquisição de material de limpeza. Também a recorrente informa tratar-se da aquisição de material de limpeza. No entanto, ante a ausência de elementos adicionais que corroborem as informações, deve-se impugnar as tais despesas.
8.8.	Quanto aos itens 2 e 7, consta nota de empenho/ordem de pagamento especificando que se trata de aquisição de gás oxigênio hospitalar. Embora não formem 'um conjunto completo', os elementos disponíveis permitem identificar o beneficiário dos recursos e a finalidade da despesa, o que se tem por suficiente, em observância ao princípio da verdade material e tendo em conta o contexto dos autos, para acolher a alegação relativamente a esses itens, suprimindo-se os valores correspondentes do débito imputado à recorrente.
8.9.	O mesmo raciocínio se aplica ao item 9, cuja correspondente nota de empenho/ordem de pagamento especifica tratar-se da aquisição de glicosímetro e tiras reagentes, razão pela qual propõe-se acolher a alegação também com relação a esse item. 
8.10.	Os itens 1 e 5 referem-se, segundo cópia dos cheques correspondentes, a pagamentos a Construir Arquitetura e Engenharia Ltda., empresa cujo registro de CNPJ informa como 'atividade econômica' a 'limpeza em prédios e em domicílios'. Há ainda a informação de que se referem a 'serviços de limpeza e conservação em unidades hospitalares'. E apesar de não se referirem especificamente às despesas em questão, dos autos constam diversas notas fiscais e correspondências dando conta de que a empresa Construir Arquitetura e Engenharia Ltda. mantinha contratos com a prefeitura municipal de São Gonçalo/RJ tendo por objeto a limpeza e conservação de diversas unidades hospitalares (peça 5, p. 24-70; peça 6, p. 71-117) . Assim, embora os elementos coligidos não constituam um 'conjunto completo', mas ante a verossimilhança das alegações, e tendo em conta o contexto dos autos e sobretudo o princípio da verdade material, propõe-se acolher a alegação relativamente a esses itens, suprimindo-se os valores correspondentes do débito imputado à recorrente.
8.11.	De forma semelhante, quanto ao item 6, o documento à peça 52, p. 234, especifica tratar-se de 'equipo de soro microgotas'. E embora não se refiram especificamente a esta despesa, os documentos à peça 9, p. 6-14, demonstram que a empresa em questão fornecia materiais hospitalares ao município. Assim, pelas mesmas razões do parágrafo anterior, propõe-se acolher a alegação, suprimindo-se o valor correspondente do débito imputado à recorrente. 
8.12.	Quanto ao item 3, o contrato firmado entre a Fundação Municipal de Saúde e o Centro de Estudos e Pesquisa em Saúde Coletiva tinha por objeto 'a implantação de modelo administrativo gerencial destinado a potencializar a capacidade de gestão da Secretaria Municipal de Saúde de São Gonçalo, contribuindo para a plena operacionalização do Sistema Único de Saúde no Município' (peça 52, p. 237) . Entretanto, não se vislumbra - e tampouco a recorrente o justifica - de que modo a implantação de modelo gerencial na Secretaria Municipal de Saúde se enquadraria no âmbito da atenção básica de saúde, razão pela qual propõe-se a impugnação dessa despesa. 
8.13.	Ante todo o exposto, caso não acolhida a proposta de arquivamento da presente TCE, deve-se acolher parcialmente a alegação, para efeito de reduzir o valor do débito imputado à recorrente, que passa a ter a seguinte configuração: 
	Valor original (R$) 
	Data da ocorrência

	147.840,00
	1/8/2001

	77.775,74
	10/8/2001

	141.195,50
	10/9/2001

9. 	Contas iliquidáveis
9.1.  	O recorrente Luiz Antônio Martins requer que as contas sejam consideradas iliquidáveis, ante força maior que impediu o pleno exercício do contraditório e ampla defesa. Nesse sentido, aduz que: 
	a) há que se reformar o acórdão recorrido, com o trancamento das contas porquanto iliquidáveis, na linha dos artigos 20 e 21 da Lei Federal 8.443/1992; (peça 95, p. 13) ;
	b) existe força maior a ensejar o trancamento, qual seja, o aparente desaparecimento da documentação comprobatória do correto uso dos repasses federais feitos à Secretaria Municipal de Saúde de São Gonçalo; (peça 95, p. 14) ;
	c) é o que se depreende das informações prestadas pelo órgão nos autos do aludido habeas data impetrado pelo ora recorrente; (peça 95, p. 14) ;
	d) em hipótese semelhante, esta Corte de Contas julgou iliquidáveis as contas do gestor público, ao prolatar o Acórdão 1110/2008-TCU-Primeira Câmara ('Consideram-se iliquidáveis as contas, ordenando-se o seu trancamento, quando o exercício da ampla defesa fica comprometido, em decorrência do longo intervalo entre os fatos e sua apuração, por razões alheias à vontade do responsável') ; (peça 95, p. 15) ;
	e) o recorrente foi citado na tomada de contas especial em 2015, instaurada por fatos ocorridos em 2001. (peça 95, p. 15) .
	Análise
9.2.	Este Tribunal tem, por um lado, a orientação de que 'consideram-se iliquidáveis as contas, ordenando-se o seu trancamento, em razão da impossibilidade do exercício de ampla defesa, pelo longo decurso de tempo entre a prática do ato e a citação do responsável' (Acórdão 921/2009-TCU-Plenário, relator: Raimundo Carreiro) , porquanto 'considera-se inviável o prosseguimento do exame de TCE em que o longo decurso de tempo incapacita os responsáveis de exercerem adequadamente sua defesa, bem como os órgãos de controle de examinarem com minúcia os fatos, o que implica o arquivamento do processo, à luz do que dispõem os artigos 5º e 10 da IN-TCU 56/2007' (Acórdão 2755/2010-TCU-Plenário, relator: José Múcio Monteiro) . 
9.3.	Por outro lado, 'somente o longo decurso de tempo entre a data da transferência dos recursos e a instauração da tomada de contas especial não é suficiente para o trancamento das contas, o qual só ocorrerá após a verificação de que o lapso temporal tenha prejudicado efetivamente o exercício, pelo responsável, do direito à ampla defesa e ao contraditório' (Acórdão 6974/2014-TCU-Primeira Câmara, relator: Augusto Sherman) . 
9.4.	No mesmo sentido: 'O longo decurso de tempo para instauração da tomada de contas especial não é, por si só, razão suficiente para levar à presunção de prejuízo à ampla defesa e, por consequência, a se considerarem iliquidáveis as contas. Eventual impedimento à plenitude do exercício de defesa, ou mesmo dificuldade na sua realização, deve ser provado, cabendo à parte o ônus dessa evidenciação' (Acórdão 9570/2015-TCU-Segunda Câmara, relator: Augusto Nardes) .
9.5.	No caso vertente, recorde-se que as irregularidades imputadas aos recorrentes referem-se ao exercício de 2001, a fiscalização foi realizada em 2008, os responsáveis foram notificados em 2010 e citados em 2015. Além disso, não se trata de hipótese de dever de prestar contas e os responsáveis não tinham dever de guarda sobre os documentos comprobatórios das despesas. Esse contexto leva à conclusão de haver óbice intransponível ao pleno exercício do contraditório e ampla defesa. 
9.6.	Entretanto, considerando a proposta já formulada de se reconhecer o cerceamento de defesa e por isso arquivar o processo sem julgamento de mérito, tem-se por superada a alegação de que as contas deveriam ser consideradas iliquidáveis. 
10. 	Ausência de responsabilidade
10.1.  	O recorrente José Luiz Nanci alega ausência de responsabilidade, já que permaneceu à frente da Fundação Nacional de Saúde de São Gonçalo/RJ por apenas 41 dias. Nesse sentido, aduz que:
	a) o recorrente exerceu a presidência da Fundação Municipal de Saúde no exato período de 1º/10/2001 a 14/11/2001, qual seja, pelo espaço de tempo de 41dias; (peça 93, p. 4) 
	b) nesse exíguo espaço de tempo, o recorrente nem teve o tempo indispensável para cuidar ou não, ou mesmo apreciar o questionado recolhimento dos recursos da União; (peça 93, p. 4) 
	c) além disso, os cheques que estão sendo cobrados não guardam a necessária subsunção com o período em que exerceu o cargo de presidente da Fundação Municipal de Saúde. (peça 93, p. 4) 
	Análise
10.2.	Segundo o relatório de auditoria do Denasus, José Luiz Nanci exerceu o cargo de presidente da Fundação Nacional de Saúde de 1º/10 a 14/11/2001, e de Secretário Municipal de Saúde de 14/11/2001 a 9/8/2003 (peça 2, p. 10) . 
10.3.	Além disso, tem-se que o débito imputado ao recorrente tem como data de ocorrência 28/12/2001, ocasião em que exercia a função de secretário municipal de saúde, circunstância que não podia ser-lhe desconhecida.
10.4.	Ressalte-se a responsabilidade pelas irregularidades identificadas pelo Denasus foram atribuídas tanto aos secretários municipais de saúde quanto aos presidentes da Fundação Nacional de Saúde, sendo que a responsabilidade do recorrente deriva da primeira qualificação, e não da segunda, ao contrário do alegado. 
10.5. 	Ante o exposto, deve-se rejeitar a alegação. 
11. 	Boa-fé
11.1.  	O recorrente José Luiz Nanci alega boa-fé, aduzindo que:
	a) o recorrente sempre se comportou como um bonus pater famílias e, ainda, com boa-fé objetiva inatacável; (peça 93, p. 4) 
	b) o recorrente agiu como bom administrador, com probidade a toda prova. (peça 93, p. 5) 
	Análise
11.2.	Sobre este ponto, consta no voto condutor da decisão recorrida (peça 73, p. 2) :
13. Quanto à alegação de boa-fé, cabe destacar que a responsabilidade dos jurisdicionados perante o TCU é de natureza subjetiva, caracterizada mediante a presença de simples culpa stricto sensu, sendo desnecessária a caracterização de conduta dolosa ou má-fé do gestor para que este seja responsabilizado. Desse modo, é suficiente a quantificação do dano, a identificação da conduta do responsável que caracterize sua culpa, seja por imprudência, imperícia ou negligência, e a demonstração do nexo de causalidade entre a conduta culposa (stricto sensu) e a irregularidade que ocasionou o dano ao erário, conforme assentado na jurisprudência desta Corte, a exemplo dos Acórdão 185/2016-TCU-Plenário, 2420/2015-TCU-Plenário e 6943/2015-TCU-1ª Câmara. (g.n.) 
11.3.	A conduta imputada aos responsáveis para atribuir-lhes responsabilidade foi a não apresentação dos documentos comprobatórios das despesas. Entretanto, reafirme-se que, não se tratando de dever de prestar contas, e não tendo os responsáveis o dever de guarda da documentação não encontrada, não poderia ser-lhes imputada qualquer culpa pela não apresentação dos documentos.
11.4.	Não obstante isso, tem-se que a orientação deste Tribunal é no sentido de que 'a boa-fé não pode ser presumida ou acatada a partir de mera alegação, devendo ser demonstrada e comprovada a partir dos elementos que integram os autos, corroborada em contexto fático propício ao reconhecimento dessa condição em favor dos responsáveis' (Acórdão 4667/2017-TCU-Primeira Câmara, relator: Bruno Dantas) . 
11.5.	Nesse sentido, verifica-se não haver elementos que permitam avaliar a boa-fé do recorrente, razão pela qual se deve rejeitar a alegação. 
CONCLUSÃO
12. 	Da análise, conclui-se que:
	a) embora a decisão recorrida tenha reconhecido a prescrição da pretensão punitiva, foi mantida a responsabilidade no tocante ao débito, ante a imprescritibilidade das ações de ressarcimento ao erário - Súmula-TCU n. 282 (item 5) ;
	b) a análise empreendida pela unidade técnica não deixa dúvida sobre a distinção de objeto entre esta tomada de contas especial e a matéria julgada nas contas ordinárias da recorrente Ana Tereza da Silva Pereira Camargo (item 6) ; 
	c) considerando que não se trata de dever de prestar contas e que não cabia aos recorrentes a guarda dos documentos comprobatórios não localizados, deve-se arquivar o processo, sem julgamento de mérito, nos termos do artigo 212 do Regimento Interno/TCU (item 7) ; 
	d) a recorrente logra comprovar parte das despesas realizadas, de forma a reduzir o valor do débito a ela imputado (item 8) ;
	e) considerando a proposta já formulada de se reconhecer o cerceamento de defesa e por isso arquivar o processo sem julgamento de mérito, tem-se por superada a alegação de que as contas deveriam ser consideradas iliquidáveis (item 9) ;
	f) embora o recorrente José Luiz Nanci tenha permanecido pouco tempo à frente da Fundação Municipal de Saúde, ele também exerceu o cargo de Secretário Municipal de Saúde, qualificação da qual decorreu sua responsabilidade (item 10) ; 
	g) não há elementos que permitam avaliar a boa-fé do recorrente (item 11) . 
12.1.	Ante essas conclusões, deve-se dar provimento aos recursos, para efeito de arquivar o processo, sem julgamento de mérito, nos termos do artigo 212 do Regimento Interno/TCU. 
12.2.	Subsidiariamente, caso não acatada a proposta de arquivamento da presente TCE, é cabível o encaminhamento pelo provimento parcial do recurso interposto por Ana Tereza da Silva Pereira Camargo para reduzir o débito a que foi condenada, nos termos expostos no item 8.13 desta instrução.
PROPOSTA DE ENCAMINHAMENTO
13. 	Ante o exposto, submete-se o assunto à consideração superior, propondo-se, com fundamento nos artigos 32, inciso I, e 33 da Lei 8.443/1992:
	a)  conhecer dos recursos e, no mérito, dar-lhes provimento, arquivando-se o processo, sem julgamento de mérito, nos termos do artigo 212 do Regimento Interno/TCU;
	b) subsidiariamente, na hipótese de não acolhimento da proposta anterior, dar provimento parcial ao recurso interposto por Ana Tereza da Silva Pereira Camargo, negando-se provimento aos demais recursos, para reduzir o débito a que foi condenada, ficando a tabela contida no item 9.4 do acórdão recorrido com a seguinte redação:
	Valor original (R$) 
	Data da ocorrência

	147.840,00
	1/8/2001

	77.775,74
	10/8/2001

	141.195,50
	10/9/2001

	c) dar ciência da decisão aos recorrentes e demais interessados."
O representante do Ministério Público junto ao TCU Marinus Eduardo De Vries Marsico assim se manifestou:
"Trata-se de Recursos de Reconsideração interpostos por Ana Tereza da Silva Pereira Camargo, José Luiz Nanci e Luiz Antonio Martins contra o Acórdão 4474/2017-TCU-Segunda Câmara, por meio do qual o TCU condenou os responsáveis ao pagamento de débito na forma definida na referida deliberação.
	A imputação de débito decorreu da ausência de documentação comprobatória de despesas realizadas no ano de 2001, com recursos do Piso de Atenção Básica (PAB) fixo, repassados ao Município de São Gonçalo/RJ, conforme apurado no Relatório de Auditoria Denasus 7.629/2008.
	A Serur propõe no essencial:
	a) conhecer dos recursos e, no mérito, dar-lhes provimento, arquivando-se o processo sem julgamento de mérito, nos termos do artigo 212 do Regimento Interno/TCU;
	b) subsidiariamente, na hipótese de não acolhimento da proposta anterior, dar provimento parcial ao recurso interposto por Ana Tereza da Silva Pereira Camargo, negando-se provimento aos demais recursos, para reduzir o débito a que foi condenada, ficando a tabela contida no item 9.4 do acórdão recorrido com a seguinte redação:
Valor original (R$)	Data da ocorrência
147.840,00		1/8/2001
77.775,74		10/8/2001
141.195,50		10/9/2001
	Os fundamentos que dão suporte à proposta principal da Serur pelo provimento do apelo estão, em substância, contidos nos seguintes parágrafos da peça de instrução: 
7.19.	Com efeito, não competia aos recorrentes a guarda da documentação, mas ao município, não podendo os recorrentes serem prejudicados por falha do ente municipal. E cabendo a guarda dos documentos ao ente municipal, nada mais natural que o Denasus ou posteriormente este Tribunal diligenciasse ao município de São Gonçalo no sentido de obter os processos relativos aos pagamentos impugnados. (...) 
7.21.	Nesse ponto, tem-se que o artigo 70, parágrafo único, da Constituição Federal, e o artigo 93 do Decreto-Lei 200/1967 aplicam-se aos casos em que há o dever legal de prestar contas, hipótese em que, não sendo elas prestadas ou não sendo elas capazes de comprovar a devida utilização dos recursos, aplica-se a inversão do ônus da prova e imputa-se débito correspondente ao valor não comprovado. 
7.22.	Hipótese inteiramente diversa diz respeito a fiscalização, em que não há que se falar em inversão do ônus da prova, cabendo ao órgão fiscalizatório coligir todos os elementos que caracterizem a irregularidade e o eventual débito, respondendo, inclusive, pelo tempo decorrido entre a irregularidade e a fiscalização (no caso vertente, sete anos) . Nesse sentido:
Considerando que o acompanhamento da aplicação de recursos transferidos fundo a fundo, a exemplo do SUS, é realizado normalmente por meio de inspeções e auditorias, e não se operacionaliza automaticamente por meio da prestação de contas, tal qual ocorre nos convênios e instrumentos congêneres, não cabe aqui a inversão do ônus da prova, razão pela qual os réus são beneficiados pela dúvida quanto à existência de materialidade e autoria de fatos que possam levá-los à condenação. [Acórdão 2311/2010-TCU-Primeira Câmara, relator: Walton Rodrigues] (g.n.) 
7.23.	A despeito disso, no caso vertente o ônus da prova foi imputado aos responsáveis.
7.24.	Tal como alegado pelos recorrentes, o débito decorreu sobretudo do fato de não terem sido encontrados os processos relativos a determinadas despesas, atribuindo-se o ônus da apresentação dessa documentação aos gestores da época, aos quais, reafirme-se, não cabia a guarda dos processos em questão. 
7.25.	Nesse contexto, a requisição dos processos de pagamento junto ao município de São Gonçalo pelo Denasus ou por este Tribunal, tal como requerido pelos recorrentes, era medida que se impunha pela atividade de fiscalização, e não encargo a ser atribuído aos responsáveis. 
7.26.	Entretanto, além de não ser promovida a diligência solicitada, o município restou isento de responsabilidade, nos seguintes termos (peça 73, p. 5) :
23. Ainda assim, entendo que a responsabilidade atribuída ao Município de São Gonçalo não merece subsistir, pois não há nos autos comprovação de que esse ente federado tenha se beneficiado com os desembolsos de recursos federais que justificaram a autuação desta TCE, em linha com a jurisprudência desta Corte de Contas, a teor dos Acórdão 203/2010-TCU-Plenário e 4060/2010-TCU- 1ª Câmara. Cabe, portanto, julgar regulares suas contas.
7.27.	Ocorre que, se não há elementos no sentido de que o município tenha se beneficiado dos recursos (fundamento da decisão de julgamento pela regularidade das contas) , há elementos que apontam para falha do município na guarda dos processos, tal como alegado pelos recorrentes. Nesse sentido, a exoneração de responsabilidade do ente municipal apenas se justificaria na hipótese de se supor que tais processos nunca existiram; caso contrário, não haveria razão para não se questionar o município a respeito do extravio dos processos e além disso exonerá-lo de responsabilidade. 
7.28.	Se não foram encontrados os processos, a consequência disso não poderia ter sido atribuída aos recorrentes, aos quais não cabia a guarda de tais processos, e sim ao município. Ao se relevar a ausência de manifestação do ente municipal (revel neste processo) e isentá-lo indevidamente de responsabilidade, suprimiu-se inclusive seu dever de colaborar com a apresentação de elementos que pudessem contribuir com a fiscalização. De outro lado, a manutenção da responsabilidade do ente municipal, além de fundamentado no dever de guarda dos documentos, manteria o interesse daquele ente em esclarecer os fatos e se possível apresentar a documentação pertinente. Ao afastar a responsabilidade, este Tribunal perdeu mais esse canal de obtenção dos elementos que poderiam esclarecer se houve de fato desvio de recursos públicos. 
7.29.	Da mesma forma, uma vez prevalecendo o entendimento de que teria havido desvio, e uma vez identificadas as empresas beneficiárias dos cheques emitidos, dever-se-ia promover a citação de tais beneficiárias, não apenas para efeito de responsabilização, mas também como canal de obtenção de elementos adicionais que ajudassem a esclarecer os fatos e possivelmente complementar os documentos parciais apresentados pelos responsáveis. 
7.30.	Assim, ao exonerar o ente municipal de responsabilidade e ao não promover a citação das empresas supostamente beneficiárias, este Tribunal cortou dois canais importantes para obtenção de elementos comprobatórios e lançou sobre os responsáveis um ônus excessivo e indevido, na medida em que não tinham o dever de prestar contas à época e não tinham o dever de guarda da documentação comprobatória das despesas realizadas. 
7.31.	Ante todo o exposto, considerando que se tratam de fatos ocorridos em 2001, considerando que a fiscalização ocorreu sete anos após os fatos, considerado que os responsáveis somente foram notificados nove anos após os fatos e citados somente em 2015, e sobretudo considerando que não se trata de dever de prestar contas e que não cabia aos recorrentes a guarda dos documentos comprobatórios, deve-se acolher a alegação de cerceamento de defesa, dando-se provimento aos recursos, para efeito de arquivar o processo, sem julgamento de mérito, nos termos do artigo 212 do Regimento Interno/TCU (grifo acrescido) .
	Entendemos necessário tecer algumas considerações sobre o caso, por divergirmos de alguns dos fundamentos aduzidos pela Serur, embora concordemos com a proposta de mérito formulada pela unidade técnica.
	Da leitura dos parágrafos da instrução acima reproduzidos, percebe-se - sobretudo à luz das considerações à guisa de conclusão tabuladas no item 7.31 acima transcrito - que dois 'considerandos' tiveram especial peso em ordem a amparar a proposta de mérito: a) 'não se trata do dever de prestar contas'; b) 'não cabia aos recorrentes a guarda dos documentos comprobatórios'.	
	Com respeitosas vênias, em nossa visão, embora as afirmações acima constituam premissas verdadeiras em parte, elas não suportam a conclusão pelo arquivamento. 
	Consideramos relevante tratar das questões postas neste processo por recear que eventual conclusão de mérito favorável aos recorrentes, se assentada pelos fundamentos concebidos na instrução, constitua precedente nocivo e errôneo, com reflexo para o julgamento de inúmeras TCEs que cuidam de situações fáticas em parte análogas às deste feito. 
	É que a aplicação dessas premissas, nos moldes sugeridos, levaria a uma situação de inimputabilidade de um sem número de casos em que os auditores do SUS, em fiscalização in loco, constatam que o dinheiro público foi gasto, mas não há prova documental do fornecimento do bem ou da prestação de serviço, pela ausência de documentos exigidos na regular liquidação da despesa, com direta ofensa ao art. 63 da Lei. 4.320/64. Para tanto, bastaria que o gestor alegasse que produziu os documentos comprobatórios da despesa e que eles desapareceram dos arquivos da prefeitura. Em outras palavras, presumir-se-ia como verdadeira a mera afirmação do gestor, ainda que ausentes quaisquer evidências que dessem suporte a sua assertiva.
	A situação é de incidência típica nas mudanças de gestão, quando o sucessor afirma não ter encontrado documentação alguma nos arquivos do ente político e o antecessor assegura que produziu todos os documentos conforme a legislação aplicável.
	Em verdade, não há nada de novo ou desconhecido nesse cenário. Essa situação é relatada rotineiramente nos processos na Corte, a ponto de identificarmos casos nos quais registra-se que o gestor antecessor levou toda a documentação probatório consigo, vindo a apresentá-la quando instado por algum órgão de controle. 
	Nada há dúvidas sobre a irregularidade de tal procedimento. De outro tanto, também é imprópria a conduta do gestor que não adota nenhuma providência acautelatória a fim de se resguardar para contar com elementos a demonstrar que agiu diligentemente, justamente por ser notória a situação de risco nas mudanças de gestão. O receio do gestor de fim de mandato de perda ou proposital desaparecimento de documento é patente e está disseminado no meio social. Para se acautelar, não se exige nenhuma ação inovadora ou inusitada do gestor. Basta a comprovação de entrega de documentação ao sucessor, procedimento esperado nas transições de gestão, à exemplo, mutatis mutandis, da situação de mudanças em cargos de chefia na administração quando altera-se a carga de responsabilidade por bens patrimoniais.
	É certo que a forma em que isso se dará, os meios e níveis de detalhamento dependerão, entre outros fatores, do porte do município, requerendo razoabilidade na avaliação de cada caso.
Portanto, a mera afirmação na instrução de que 'não cabia aos recorrentes a guarda dos documentos comprobatórios' não favorece os recorrentes. De fato, a guarda não lhes competia, mas cabia-lhes o dever de manter prova de que tais documentos foram produzidos e de que a guarda fora transferida a sucessor, sob pena de assumir os riscos da responsabilização pela inexistência da documentação que dê suporte ao gasto público.
	A instrução busca traçar distinção entre a situação de prestação de contas de recursos transferidos por convênios com a transferência obrigatória de valores fundo a fundo no âmbito do SUS, concluindo que neste último caso (hipótese dos autos) não se trata de dever de prestar contas.
	Algumas considerações são necessárias acerca do raciocínio. A primeira delas é que para as duas situações remanesce o dever de prestar contas, ao menos lato sensu. Apenas a forma, o conteúdo e a quem se comprova a aplicação é que são diferentes, pois a norma jurídica assim instituiu.
	A propósito, vale reproduzir os seguintes termos do Decreto 1.651/1995:
Art. 6º A comprovação da aplicação de recursos transferidos aos Estados e aos Municípios far-se-á:
I - para o Ministério da Saúde, mediante:
a) prestação de contas e relatório de gestão, se vinculados a convênio, acordo, ajuste ou outro instrumento congênere, celebrados para a execução de programas e projetos específicos;
b) relatório de gestão, aprovado pelo respectivo Conselho de Saúde, se repassados diretamente do Fundo Nacional de Saúde para os fundos estaduais e municipais de saúde;
II - para o Tribunal de Contas a que estiver jurisdicionado o órgão executor, no caso da alínea b do inciso anterior ou se destinados a pagamento contra a apresentação de fatura pela execução, em unidades próprias ou em instituições privadas, de ações e serviços de saúde remunerados de acordo com os valores de procedimentos fixados em tabela aprovada pela respectiva direção do SUS, de acordo com as normas estabelecidas.
§ 1º O relatório de gestão de que trata a alínea b do inciso I deste artigo será também encaminhado pelos Municípios ao respectivo Estado.
	A prestação de contas haverá de ser apresentada ao Tribunal de Contas competente, na forma por ele definida, o que não desnatura o caráter tripartite da fiscalização dos recursos da saúde, com competências concorrentes e complementares por parte dos Tribunais de Contas. Tal matéria foi enfrentada no Acórdão 10.959/18 - 1ª Câmara, dele resultando a extração de enunciado constante do repositório da Jurisprudência Selecionada, verbis:
Nas transferências de recursos do Fundo Nacional de Saúde na modalidade fundo a fundo, embora o TCU não tenha competência para examinar as prestações de contas ordinárias dos fundos recebedores, cabe-lhe julgar tomada de contas especial instaurada em razão de dano ao erário, inclusive no caso de omissão no dever de prestar contas.
	Há, portanto, um dever de apresentação de contas, embora não dirigido ordinariamente a órgão federal, e também competência por parte do TCU de julgamento das TCEs, em caso de dano ao erário. Quanto à guarda dos documentos, importante observar que mesmo nas transferências voluntárias via convênio (com típico dever de prestar contas) , não cabe aos gestores antecessores a guarda da documentação que deu suporte à execução da despesa, razão por que o argumento não nos parece próprio para o caso.
	Também merece ponderação a assertiva do auditor quanto ao ônus da prova nos processos de fiscalização, a fim de evitar incompreensões quanto à aplicação do princípio. É certo que na sua atuação de fiscalização cabe ao órgão trazer os elementos caracterizadores da irregularidade, com a indicação da conduta culposa ou dolosa dos agentes envolvido, enquanto que na apresentação típica da prestação de contas, o ônus da prova é do gestor público, na forma das normas aplicáveis. 
	Cremos que as exigências quanto à prova foram satisfeitas, pois os auditores identificaram que os recursos públicos foram gastos sem os devidos comprovantes de prestação dos serviços, que deveriam ter sido exigidos pelos então gestores como condição de pagamento. Como dito linhas em precedentes, na sucessão deveriam constituir prova de transferência de guarda da documentação para a nova gestão. 
	O precedente invocado pela Serur, quanto ao ponto, merece ser melhor explorado em seus detalhes fáticos a fim de evitar descolamento entre o trecho reproduzido e o caso concreto, dando ampliada e imprópria acerca da aplicação do ônus da prova na fiscalização.
	Foram três as irregularidades constatadas e que resultariam débito, assim relatadas no voto condutor do Acórdão 2311/2010-TCU-Primeira Câmara: a)  'R$ 215.627,24 referentes a despesas com material de consumo, sem a devida comprovação de entrada (recebimento) ou saída do setor de guarda para o setor requisitante, não existindo fichas de controle'; b) 'R$ 1.475,00 referentes ao cheque n.º 850035, sem o documento comprobatório de despesa' (grifo acrescido) ; c) 'R$ 160.997,00 referentes à devolução dos recursos do Programa Saúde na Família', em razão da falta de funcionamento do programa.
	A única irregularidade que guarda identidade com a irregularidade que se apura neste feito é a relatada na alínea b. Relevante frisar que essa foi a única ocorrência para a qual houve expressa rejeição da defesa no próprio acórdão, mas que não resultou em condenação, pois o TCU decidiu não 'condená-los [os gestores] ao recolhimento da dívida aos cofres do Fundo Nacional de Saúde - FNS, já que, por razões de racionalidade administrativa e economia processual, o custo da cobrança seria superior ao benefício a ser auferido pelos cofres públicos federais' (grifo acrescido) . Eis o correspondente trecho do voto condutor:
Por fim, o Sr. Jardel Vasconcelos Carmo e a Sra. Regina Celi Valente Lazzaretti não lograram justificar à emissão de cheque nº 850035, da conta corrente nº 7.537-X, Banco do Brasil S.A., no valor de R$ 1.475,00, uma vez que não foi acompanhado do respectivo comprovante de aplicação da despesa na finalidade do SUS.  Desta forma, as alegações atinentes a esse ponto devem ser rejeitadas.  
	Caso a tese invocada pela Serur, extraída do referido acórdão, tivesse aplicação na específica hipótese dos presentes autos, ela teria sido aplicada no aludido acórdão para desconsiderar a ocorrência de mesma natureza que ao final o próprio TCU expressamente considerou ser ato irregular conformador de débito. 
	Para as outras duas ocorrências o relator sopesou as provas dos autos, destacando as especificidades que envolviam o caso sob julgamento. Por emblemático, calha reproduzir o seguinte trecho do referido voto:
Todavia, dadas as circunstâncias específicas do caso concreto, as graves infrações aos dispositivos legais e normativos indicados não implicam, necessariamente, a condenação do Sr. Jardel Vasconcelos Carmo e da Sra. Regina Celi Valente Lazzaretti ao recolhimento da quantia de R$ 215.627,24 aos cofres do Fundo Nacional de Saúde, alusivas à não-comprovação da aquisição e recebimento de bens e suprimentos no almoxarifado da Secretaria Municipal de Saúde.
Ao compulsar todos os elementos de prova trazidos pela auditoria do DENASUS (fls. 03/24 do vp. e vols. 1, 2 e 3 do vp) , verifico haver nítida convergência entre a natureza da despesa, na área de atendimento à saúde básica da população, e os respectivos processos de empenho e notas fiscais ou recibos, todos correspondentes ao período em análise. A declaração trazida à baila pelo representante do almoxarifado da Secretaria Municipal, em que assere a veracidade da regular liquidação de todos os bens adquiridos no período questionado, também coincide com a extensa documentação colacionada pela Sra. Regina Celi Valente Lazzaretti (anexo 2, vol. p. e vols. 1 a 5) , a qual apresenta os devidos atestos de recebimento dos materiais adquiridos, apostos pelo responsável do almoxarifado na 3ª via das notas fiscais e recibos.  A diligência da ex-gestora de saúde municipal em esclarecer os fatos, aliado à convergência dos documentos, ainda que não tenham sido fornecidos em seus originais, afastam a existência de indícios de desvio ou de não-aplicação de recursos federais oriundos do SUS, no âmbito do Município de Monte Alegre/PA (grifos acrescidos) 
	Percebe-se, portanto, a juntada pelos responsáveis de elementos probatórios que concorreram para afastar a presunção de dano pela ausência de documentos inicialmente exigidos. É nesse contexto que há de ter interpretada a tese mencionada pela unidade técnica. 
	Com essas considerações, deixamos assente nossa divergência quanto aos citados motivos pelos quais se propõe o provimento do apelo.
Apensar de todas as extensas considerações aqui assentadas, cremos que não se pode desprezar no caso vertente o efeito do tempo para fins de efetivo exercício da ampla defesa, sob o aspecto material, tendo em vista o decurso de nove anos para a notificação dos responsáveis e 14 anos para a citação, conforme observa a instrução da Serur.
	A propósito, não se desconhece que o tempo fixado na IN/TCU 71/2012 é de dez anos entre a data provável de ocorrência do dano e a primeira notificação dos responsáveis pela autoridade administrativa competente, para fins de dispensa de instauração de TCE e arquivamento. Contudo, entendemos que tal prazo não pode ser tomado de forma absoluta, deixando-se de reconhecer a conjunção de fatores que evidenciem a afetação do exercício da ampla defesa, em substância.    
	Assim, não tomamos o tempo de forma isolada e objetiva, mas associada a outros elementos do processo. Neste particular, sopesamos as diversas participações dos responsáveis, ainda no âmbito do Denasus, com nítido esforço de juntar documentos probatórios, ao passo em que alegavam dificuldades derivadas do tempo decorrido. Tais manifestações ensejaram a elaboração de vários relatórios complementares da Auditoria do SUS, cabendo dar o devido peso ao fato de que os responsáveis lograram trazer documentos que foram aceitos pelo Denasus e, portanto, reduziram o montante do débito (peça 8, p 33/51) . 
	Esse fato, no contexto temporal dos presentes autos, favorece os responsáveis, pois ampara a afirmação dos recorrentes de acentuada desorganização dos arquivos do município, situação que buscaram evidenciar com registro fotográfico. Em outros termos, os responsáveis tiveram êxito em trazer documentos que não foram disponibilizados para os auditores do SUS na fiscalização que empreenderam. Associe-se a isto o reexame de documentos por parte do auditor da Serur, deles extraindo conclusão de eficácia probatória da aplicação de parte dos recursos, reduzindo ainda mais o débito inicialmente apontado.
	Deste modo, à luz deste conjunto de fatores aqui narrados, comungamos, por fundamentos parcialmente distintos, da proposta principal da Secretaria de Recursos."
	É o relatório.

Leonardo Militerno da Fonseca (OAB/RJ 159.147) e outros representando Luiz Antônio Martins; Ênnio Pratolezi de Figueiredo Júnior (OAB/RJ 80.858) e outros representando Henry Charles Armond Calvert; Danielle Fabrícia de Matos Silva (OAB/RJ 129.999) representando José Luiz Nanci; Paulo Gustavo Loureiro Ouricuri (OAB/RJ 88.063) representando Ana Tereza da Silva Pereira Camargo.

Procurador Marinus Eduardo De Vries Marsico.

RECURSOS DE RECONSIDERAÇÃO EM TOMADA DE CONTAS ESPECIAL. DIFICULDADE DE ACESSO À DOCUMENTAÇÃO PROBATÓRIA. PREJUÍZO À AMPLA DEFESA. CONHECIMENTO. PROVIMENTO.

TOMADA DE CONTAS ESPECIAL (TCE)

Secretaria de Recursos (Serur).

Trata-se de recursos de reconsideração de Ana Tereza da Silva Pereira Camargo, José Luiz Nanci e Luiz Antonio Martins contra o Acórdão 4474/2017-TCU-Segunda Câmara, da relatoria do ministro Aroldo Cedraz. A deliberação recorrida rejeitou as razões de defesa desses responsáveis, julgou suas contas irregulares e os condenou ao pagamento dos débitos estabelecidos, ao mesmo tempo em que exonerou de responsabilidade o ente municipal e Henry Charles Armond Calvert, prefeito de São Gonçalo, RJ, à época dos fatos.
A tomada de contas especial foi instaurada pelo Fundo Nacional de Saúde - FNS em decorrência de auditoria realizada em 2008 pelo Departamento Nacional de Auditoria do SUS - Denasus, por meio da qual se constatou ausência de documentação comprobatória de despesas realizadas no ano de 2001 com recursos do Piso da Atenção Básica Fixo repassados pelo Ministério da Saúde àquele município. Concluiu-se pela existência de débito no valor de R$ 1.037.031,01 e pela responsabilidade dos secretários municipais de Saúde e dos presidentes da Fundação Municipal de Saúde à época dos fatos - Ana Tereza da Silva Pereira Camargo, José Luiz Nanci e Luiz Antônio Martins.
Irresignados com essa decisão, os recorrentes, em síntese, alegam: (i) prescrição da pretensão punitiva e do débito; (ii) preclusão administrativa, pelo fato de o TCU haver julgado regulares com ressalva as contas de Ana Tereza da Silva Pereira Camargo relativas ao exercício de 2001; (iii)  ausência de responsabilidade de José Luiz Nanci pelo curto período de tempo à frente da Fundação Municipal de Saúde do município; (iv) boa-fé de José Luiz Nanci; (v) elisão do débito imputado a Ana Tereza Camargo;  (vi) contas iliquidáveis ante a impossibilidade do pleno exercício do contraditório e ampla defesa/cerceamento de defesa, em razão de os recorrentes não terem tido acesso aos documentos comprobatórios das despesas.
Acolho como razões de decidir a instrução da Secretaria de Recursos com os ajustes oferecidos pelo representante do Ministério Público junto ao TCU - MPTCU Marinus Eduardo De Vries Marsico, ambos reproduzidos no relatório que antecede este voto, sem prejuízo das considerações adicionais que passo a sustentar.
Prescrição da pretensão punitiva e do débito
Esta Corte de Contas já reconheceu a prescrição da pretensão punitiva em relação aos recorrentes, não lhes tendo infligido qualquer multa por meio do Acórdão 4474/2017-TCU-Segunda Câmara. A extinção dos prazos para aplicação de penalidades referentes às irregularidades tratadas nestes autos se deu em 11/1/2013. 
O débito identificado, contudo, é imprescritível, conforme a Súmula TCU 282: "As ações de ressarcimento movidas pelo Estado contra os agentes causadores de danos ao erário são imprescritíveis".
Preclusão administrativa
A alegação de preclusão administrativa em razão de as contas de Ana Tereza da Silva Pereira Camargo terem sido julgadas regulares com ressalva não merece prosperar. O objeto do processo de Tomada de Contas Especial (TC Processo 005.506/2002-0) em que essa decisão foi tomada era distinto do que está sendo tratado nos presentes autos. Lá foram apreciados atos de gestão relativos à aplicação de recursos federais oriundos do Sistema Único de Saúde, do Programa Nacional de Alimentação Escolar e da Caixa Econômica Federal; aqui se discutem recursos do Piso da Atenção Básica Fixo.
Ausência de responsabilidade de José Luiz Nanci
Da mesma forma, não merece acolhida o argumento de José Luiz Nanci quanto a não ser responsável pelo débito apurado nos autos em razão de ele não estar à frente da Fundação Municipal de Saúde de São Gonçalo à época do fato. Na data de ocorrência do débito a ele imputado (28/12/2001) , o recorrente realmente não presidia a mencionada fundação, entretanto era o secretário municipal de Saúde, e a responsabilidade pelas irregularidades identificadas pelo Denasus foram atribuídas tanto aos presidentes da Fundação Municipal de Saúde quanto aos secretários municipais de Saúde.
Boa-fé de José Luiz Nanci
Com relação à boa-fé alegada por José Luiz Nanci, reproduzo trecho do voto do ministro Bruno Dantas que embasou o Acórdão 4667/2017-TCU-Primeira Câmara:
"destaco que a boa-fé não pode ser presumida ou acatada a partir de mera alegação, devendo ser demonstrada e comprovada a partir dos elementos que integram os autos, corroborada em contexto fático e de condutas propício ao reconhecimento dessa condição em favor dos responsáveis, consoante copiosa jurisprudência desta Corte (Acórdãos 1.895/2014 e 8.928/2015, ambos da Segunda Câmara, e 88/2007, 1.322/2007, 2.399/2014 e 1.157/2008, todos do Plenário) ."  (grifei) 
Como não há nos autos elementos que permitam avaliar a boa-fé do recorrente, esse argumento não pode ser acatado.
Elisão do débito imputado a Ana Tereza da Silva Pereira Camargo
Para obter documentos que possibilitassem sua defesa, Ana Tereza da Silva Pereira Camargo provocou o município de São Gonçalo, o qual oficiou o Banco do Brasil, que disponibilizou cópias de cheques relacionados ao débito a ela imputado. Com isso, a recorrente foi capaz de demonstrar a origem de gastos apontados nesta tomada de contas especial, identificando seus beneficiários: prestadores de serviços e fornecedores de bens ao município em tela.
A Secretaria de Recursos - Serur analisou a informação fornecida pela ex-secretária municipal de Saúde e acolheu parcialmente seus argumentos, conclusão com a qual concordo. Com isso, o débito imputado à recorrente foi reduzido e passou a ter a seguinte configuração:
	Valor original (R$) 
	Data da ocorrência

	147.840,00
	1/8/2001

	77.775,74
	10/8/2001

	141.195,50
	10/9/2001

Cerceamento de defesa
Os três recorrentes - Ana Tereza da Silva Pereira Camargo, José Luiz Nanci e Luiz Antônio Martins - alegam cerceamento de defesa por não terem tido acesso aos documentos comprobatórios da regularidade das despesas realizadas no ano de 2001 com recursos do Piso da Atenção Básica Fixo repassados pelo Ministério da Saúde ao município de São Gonçalo, RJ. Em decorrência disso, Luiz Antônio Martins requer as contas sejam consideradas iliquidáveis, nos termos de enunciado constante do repositório da Jurisprudência Selecionada (Acórdão 1110/2008-TCU-Primeira Câmara, de relatoria do ministro Valmir Campelo) .
Os recorrentes afirmam que, como a guarda da documentação em questão competia ao município de São Gonçalo, eles não poderiam ser responsabilizados por esse município não a ter preservado adequadamente.
Conforme esclareceu o procurador Marinus Marsico em seu parecer, a obrigatoriedade do dever de prestar contas é devida para recursos transferidos por convênios, bem assim para transferências obrigatórias de valores fundo a fundo no âmbito do SUS. O que difere é a forma, o conteúdo e a quem a comprovação da regular liquidação da despesa decorrente desses recursos é dirigida. Assim, ao gestor antecessor cabe demonstrar a entrega da documentação evidenciadora do gasto público - procedimento esperado nas transições de gestão - e ao sucessor, a guarda do que for recebido, sob pena de assumir os riscos da responsabilização pela inexistência dos documentos que justificam o gasto público.
Outro ponto que merece consideração é o do ônus da prova. Em processos de fiscalização, cabe ao órgão de controle trazer aos autos os elementos que caracterizam a irregularidade, com a indicação da conduta culposa ou dolosa dos envolvidos. Por outro lado, nas prestações de contas, o ônus da prova é do gestor público, na forma das normas aplicáveis.
Assim, em situações semelhantes às tratadas nestes autos, quando se constata ausência de documentação evidenciadora do gasto público, cabe ao gestor o ônus da prova, ou seja, a comprovação de entrega dessa documentação na transição de gestão. 
Conforme explica o douto representante do MPTCU, "a guarda não [...] competia [aos recorrentes], mas cabia-lhes o dever de manter prova de que tais documentos foram produzidos e de que a guarda fora transferida a sucessor, sob pena de assumir os riscos da responsabilização pela inexistência da documentação que dê suporte ao gasto público".
As informações contidas nos autos comprovam as tentativas dos recorrentes em obter documentos que comprovassem o regular uso dos recursos do Piso da Atenção Básica Fixo sob sua responsabilidade.
O procurador Marsico apontou que, ainda no âmbito do processo do Denasus, houve nítido esforço dos responsáveis em juntar documentos probatórios que não haviam sido disponibilizados durante a auditoria realizada por aquele departamento, os quais foram aceitos e reduziram o montante do débito inicialmente identificado.
Além disso, no relatório que antecede este voto, expus como Ana Tereza da Silva Pereira Camargo logrou êxito em reduzir o débito a ela imputado ao ter apresentado documentos obtidos junto ao Banco do Brasil.
Por fim, em sua defesa, Luiz Antônio Martins trouxe a informação de que impetrou habeas data com o objetivo de ter franqueado seu acesso à documentação da secretaria municipal de saúde do município de São Gonçalo, quando obteve a seguinte resposta (peça 95) :
"Cumprimentando-o (a) , mui respeitosamente, sirvo-me do presente, para informar que, segundo informações obtidas no arquivo geral e demais setores, não foi localizado nenhum dos processos administrativos, estampados na decisão interlocutória do dia 11/12/2016."  (grifei) 
Portanto, os gestores, aos quais cabia o ônus de comprovar a boa e regular aplicação dos recursos públicos, não lograram êxito em apresentar os necessários documentos por não terem tido acesso a eles em sua totalidade, o que comprova o cerceamento da defesa alegado.
Ademais, conforme observou a Serur, as despesas reputadas irregulares foram realizadas em 2001, a auditoria do Denasus que constatou o problema ocorreu em 2008 e os responsáveis foram notificados pelo Fundo Nacional de Saúde em 2010. Em outubro de 2013, o TCU recebeu a TCE, e a citação dos responsáveis aconteceu em agosto de 2015. Portanto, entre a ocorrência dos fatos e a citação dos responsáveis, passaram-se catorze anos, e, conforme destacou o representante do Ministério Público junto ao TCU, "não se pode desprezar no caso vertente o efeito do tempo para fins de efetivo exercício da ampla defesa, sob o aspecto material", afirmativa com a qual estou de acordo.
Portanto, tendo em vista o tempo decorrido e a grande dificuldade dos recorrentes em obter documentos comprobatórios da regularidade das despesas realizadas, alinho-me à conclusão do representante do Ministério Público junto ao TCU e acato a proposta principal da unidade técnica, qual seja, conhecer dos recursos e, no mérito, dar-lhes provimento, arquivando-se as contas dos recorrentes, sem julgamento de mérito.
	Ante o exposto, VOTO para que este Tribunal aprove a minuta de acórdão que ora submeto à apreciação deste Colegiado.
TCU, Sala das Sessões Ministro Luciano Brandão Alves de Souza, em 16 de abril de 2019.
ANA ARRAES 
Relatora